---
title: "FOREST FIRES"
author: "María Cristina Quintana Sevajanes, Ruth Cardenal Millán, Kimberly Perez Dionisio"
format: 
  html:
    toc: true
    toc-location: left  
    code-fold: true      
    theme: cosmo
editor: visual
---

//en regularización estandarizar. En múltiple estandarizar depende del resultado.

# 1. PRESENTACIÓN Y DESCRIPCIÓN DEL DATASET

Dataset: <https://archive.ics.uci.edu/dataset/162/forest+fires>

## INTRODUCCIÓN

Los incendios forestales representan un problema medioambiental crítico, ya que generan severos daños económicos y ecológicos, además de poner en peligro vidas humanas. En este contexto, la detección temprana y la capacidad de predicción son elementos clave para mitigar y controlar este tipo de fenómenos. Los datos analizados fueron recolectados en el Parque Natural de Montesinho, ubicado en Portugal, donde para cada registro de incendio se capturaron las condiciones climáticas mediante una estación meteorológica local en el momento exacto en que se detectó el incidente.

El objetivo principal de este análisis es predecir la variable area, la cual expresa la superficie total quemada en hectáreas; es importante notar que esta variable suele presentar muchos valores cercanos a cero, lo que indica incendios que fueron controlados rápidamente antes de expandirse. Cabe destacar que el conjunto de datos no presenta valores faltantes.

------------------------------------------------------------------------

## DESCRIPCIÓN DE VARIABLES

### Variables numéricas

-   **X:** Variable numérica discreta que representa la coordenada espacial en el eje horizontal (este-oeste) dentro del mapa del Parque de Montesinho. Toma valores enteros del 1 al 9, indicando la posición en la cuadrícula. Su función es identificar en qué sección del mapa, de izquierda a derecha, se registró el incendio.

-   **Y:** Variable numérica discreta que representa la coordenada espacial en el eje vertical (norte-sur) dentro del mapa del Parque de Montesinho. Toma valores enteros del 2 al 9, indicando la posición vertical en la cuadrícula. Ayuda a identificar en qué sección del mapa, de sur a norte, se encuentra el incidente.

-   **FFMC (Fine Fuel Moisture Code):** Variable numérica continua que forma parte del sistema canadiense FWI (Fire Weather Index). Este índice estima el contenido de humedad del combustible fino superficial (lo secos que están los materiales más pequeños y ligeros del suelo del bosque, como hojas secas, pequeñas ramas). Representa la facilidad con la que puede iniciarse un incendio forestal. En el dataset, los valores van de 18.7 a 96.20, donde los valotes cerca de 18.7 significa que los combustibles finos (hojas secas, pasto) están muy empapados y el riesgo de ignición es casi nulo. Mientras que si, está cerca de 96.20 significa que el combustible está extremadamente seco. Cualquier chispa, por pequeña que sea, provocará un incendio inmediato.

-   **DMC (Duff Moisture Code):** Variable numérica continua que mide el contenido de humedad de las capas medias de materia orgánica descompuesta (humus). Refleja la sequedad acumulada en periodos de duración intermedia (semanas). En este dataset, los valores oscilan entre 1.1 y 291.3, donde valores más altos indican mayor sequedad y una mayor probabilidad de que el fuego se mantenga activo y sea difícil de extinguir.

-   **DC (Drought Code):** Variable numérica continua que representa el nivel de sequía profunda en el suelo y en los combustibles forestales gruesos (como troncos caídos y raíces profundas). Es un indicador de sequía acumulada a largo plazo (meses). En el dataset, los valores van de 7.9 a 860.6, donde los niveles más altos indican una sequía extrema que puede provocar incendios subterráneos difíciles de detectar y sofocar.

-   **ISI (Initial Spread Index):** Variable numérica continua que mide la velocidad potencial de propagación inicial del incendio. Este índice combina los efectos del viento y del código de humedad de los combustibles finos (FFMC) para predecir qué tan rápido se extenderá el fuego justo después de la ignición. En el dataset, los valores oscilan entre 0.0 y 56.1, donde un valor más alto indica una propagación mucho más rápida y agresiva.

-   **temp (Temperatura):** Variable numérica continua que mide la temperatura ambiente en grados Celsius (°C). En el dataset, los valores oscilan entre 2.2 y 33.30 °C, y representan la medición capturada en el momento en que se registró el incendio.

-   **RH (Relative Humidity):** Variable numérica continua. Es la relación entre la cantidad de vapor de agua que tiene el aire y la cantidad máxima que podría contener a esa misma temperatura. Se mide de **15% a 100%.**

-   **wind (Velocidad del aire):** Variable numérica continua. Representa la velocidad del viento medida en el exterior del parque. El viento es un factor clave porque aporta oxígeno a la combustión y transporta brasas, creando nuevos focos. En este dataset, los valores son relativamente bajos, lo que sugiere brisas moderadas. A mayor velocidad, la propagación del incendio es más errática y rápida.

-   **rain (Precipitación exterior):** Variable numérica continua. Representa la cantidad de lluvia caída por metro cuadrado en el momento del registro. En el dataset, los valores van de 0.0 a 6.4 mm/m².Valores cercanos a 0 indican sequedad, lo que favorece la ignición y propagación del incendio; valores más altos aumentan la humedad y dificultan su expansión.

-   **area (Superficie quemada):** Variable numérica continua. Es la variable que se busca explicar y predecir a partir de la interacción de los factores meteorológicos, geográficos y los índices de combustible mencionados anteriormente. Representa la magnitud del impacto ambiental mediante la medición de la extensión total de terreno forestal afectada por el fuego. Está expresada en hectáreas (ha), con valores que oscilan entre 0.00 y 1090.84 ha. Los valores de 0.00 indican incendios que fueron detectados y controlados de forma inmediata, afectando una superficie tan reducida que no resulta medible en hectáreas, mientras que los valores más elevados corresponden a incendios de gran magnitud que lograron propagarse bajo condiciones críticas.

### Variables categóricas

-   **month (mes):** Variable categórica ordinal que indica el mes del año en el que ocurre la observación. Toma valores categóricos desde 'jan' hasta 'dec'.
-   **day (día):** Variable categórica ordinal que indica el día de la semana en el que ocurre la observación. Toma valores desde 'mon' hasta 'sun'.

# 2. PREPARACIÓN DE DATOS

#### Abrimos el dataset:

Observamos que esta muestra posee 517 filas y 13 columnas.

```{r}
datos <- read.csv("forestfires.csv")
print(datos)
View(datos)    
dim(datos)    
head(datos)
```

#### Cargamos las librerías:

```{r}
library(ggplot2)
library(patchwork)
library(tidyverse)
library(summarytools)
library(GGally)
library(gt)
library(flextable)
library(knitr) 
library(corrplot)
library(modeest)
library(moments)
library(dplyr)
```

Inicialmente, planteamos repartir las particiones de forma equitativa entre todos los meses del año. Sin embargo, la alta concentración de incendios en verano descompensaba los datos. Para corregir este sesgo y optimizar el proceso, decidimos agrupar los meses en dos bloques estacionales: frío y calor. De esta manera, pudimos generar los conjuntos de entrenamiento, validación y prueba de forma aleatoria y mucho más eficiente.

##### DIVISIÓN CALOR-FRÍO:

```{r}
#-- Creamos ambos vectores.

calor <- c("jun", "jul", "aug", "sep")
frio  <- c("jan", "feb", "mar", "apr", "may", "oct", "nov", "dec")

#--- DESPUÉS SE BORRA:

# --- datos$meses_calor mira la columna original de los meses (datos$month). Si el mes está en tu lista de "calor", le pone un 1. Si no, le pone un 0. Así, convertimos una variable categórica en dos variables numéricas binarias.

datos$meses_calor <- ifelse(datos$month %in% calor, 1, 0)
datos$meses_frio  <- ifelse(datos$month %in% frio, 1, 0)

#--- DESPUÉS SE BORRA:

#-- el operador %in% es una herramienta muy útil que sirve para verificar si un elemento (o varios) pertenece a un grupo o lista. El operador compara cada elemento del lado izquierdo con todos los elementos del lado derecho. El resultado es siempre un valor lógico: TRUE (sí está) o FALSE (no está).

View(datos)
```

##### PARTICIONES (TRAIN, TEST Y VALIDACIÓN):

```{r}

set.seed(2138) #--- semilla
n <- nrow(datos) #-- n = número de filas 
indices_disponibles <- 1:n # índices disponibles = número de filas.

# Buscamos que los datos no se repitan

# Extraemos el 50% para Train

# BORRAR DESPUÉS
# sample: Eliges al azar el 50% de los números de la tómbola. Estas filas serán para entrenar el modelo.
indices_train <- sample(indices_disponibles, size = floor(0.50 * n))

# Quitamos los de Train de la lista de disponibles

# BORRAR DESPUÉS
# setdiff: Esta función es clave. Significa "diferencia de conjuntos". Básicamente dice: "Toma todos los números originales y quita los que ya elegimos para Train". Así garantizas que no haya datos repetidos en los siguientes pasos.
indices_restantes <- setdiff(indices_disponibles, indices_train)

# De lo que sobra, extraemos el 25% del total para Test
# (Equivale al 50% de los restantes)

# BORRAR DESPUÉS
# De los números que sobraron (indices_restantes), sacas otro 25% del total original para el Test.
#Lo que queda al final de todo el proceso (el último setdiff) se asigna automáticamente a Validación.

indices_test <- sample(indices_restantes, size = floor(0.25 * n))

# Validación es lo que queda después de quitar Train y Test
indices_valid <- setdiff(indices_restantes, indices_test)

# 4. Creación de Datasets
datos.train <- datos[indices_train, ]
datos.test  <- datos[indices_test, ]
datos.valid <- datos[indices_valid, ]
View(datos.train)
dim(datos.test) #129 filas
View(datos.test)
dim(datos.train) #258 filas
View(datos.valid)
dim(datos.valid) #130 filas
```

# 3. ANÁLISIS EXPLORATORIO DE DATOS

## ANÁLISIS UNIVARIANTE

```{r, fig.width=12, fig.height=6, dpi=300}
p1 <- ggplot(data = datos.train, aes(x = X)) +
  geom_histogram(binwidth = 1, fill = "steelblue", color = "white") +
  scale_x_continuous(breaks = 1:9) + 
  theme_minimal() +
  labs(title = "Distribución de Incendios por Coordenada X",
       x = "Posición Este-Oeste",
       y = "Frecuencia de Incendios")

p2 <- ggplot(data = datos.train, aes(x = Y)) +
  geom_histogram(binwidth = 1, fill = "steelblue", color = "white") +
  scale_x_continuous(breaks = 2:9) + 
  theme_minimal() +
  labs(title = "Distribución de Incendios por Coordenada Y",
       x = "Posición Norte-Sur",
       y = "Frecuencia de Incendios")

p1 + p2 + plot_annotation(title = "Distribución de la Frecuencia de Incendios por Coordenadas Espaciales (X, Y)")
```

```{r}


# --- GRÁFICO 1: FFMC ---
grafico_ffmc <- ggplot(data = datos.train, aes(x = FFMC)) +
  # El histograma debe estar en escala de 'density' para que la línea quepa
  geom_histogram(aes(y = after_stat(density)), binwidth = 2, fill = "lightblue", color = "white") +
  # Añadimos la línea de densidad (curva suavizada)
  geom_density(color = "steelblue4", linewidth = 1) +
  theme_minimal() +
  labs(title = "FFMC: Riesgo de Ignición", 
       x = "Índice de humedad fina", 
       y = "Densidad") +
  theme(plot.title = element_text(size = 11, face = "bold"),
        axis.title = element_text(size = 9))

# --- GRÁFICO 2: DMC ---
grafico_dmc <- ggplot(data = datos.train, aes(x = DMC)) +
  geom_histogram(aes(y = after_stat(density)), binwidth = 10, fill = "lightblue", color = "white") +
  geom_density(color = "steelblue4", linewidth = 1) +
  theme_minimal() +
  labs(title = "DMC: Sequía Intermedia", 
       x = "Índice de capas medias", 
       y = "Densidad") +
  theme(plot.title = element_text(size = 11, face = "bold"),
        axis.title = element_text(size = 9))

# --- GRÁFICO 3: DC ---
grafico_dc <- ggplot(data = datos.train, aes(x = DC)) +
  geom_histogram(aes(y = after_stat(density)), binwidth = 30, fill = "lightblue", color = "white") +
  geom_density(color = "steelblue4", linewidth = 1) +
  theme_minimal() +
  labs(title = "DC: Sequía a Largo Plazo", 
       x = "Índice de sequía profunda", 
       y = "Densidad") +
  theme(plot.title = element_text(size = 11, face = "bold"),
        axis.title = element_text(size = 9))

# --- GRÁFICO 4: ISI ---
grafico_isi <- ggplot(data = datos.train, aes(x = ISI)) +
  geom_histogram(aes(y = after_stat(density)), binwidth = 2, fill = "lightblue", color = "white") +
  geom_density(color = "steelblue4", linewidth = 1) +
  theme_minimal() +
  labs(title = "ISI: Índice de Propagación", 
       x = "Velocidad de propagación", 
       y = "Densidad") +
  theme(plot.title = element_text(size = 11, face = "bold"),
        axis.title = element_text(size = 9))

# --- UNIR LOS CUATRO GRÁFICOS ---
(grafico_ffmc + grafico_dmc) / (grafico_dc + grafico_isi) + 
  plot_annotation(
    title = "Distribución de Índices de Humedad y Propagación (FWI)",
    subtitle = "Histogramas de densidad con curva de ajuste suavizada (KDE)",
    theme = theme(plot.title = element_text(size = 15, face = "bold", hjust = 0.5,                                             margin = margin(b = 5)), 
                  plot.subtitle = element_text(size = 11, hjust = 0.5, 
                                                margin = margin(b = 20)) 
    )
  )
  
```

#### Análisis de la variable numérica 'temp':

```{r}
# Configurar el espacio para ver 2 gráficos (Histograma y Boxplot)
par(mfrow=c(1, 2))

# Histograma de Temperatura
hist(datos.train$temp, 
     main="Distribución de la Temperatura", 
     xlab="Temperatura (ºC)", 
     col="orange", 
     border="white",
     breaks=20)

# Boxplot de Temperatura
boxplot(datos.train$temp, 
        main="Caja y Bigotes de Temp", 
        ylab="Grados Celsius (ºC)", 
        col="gold")

# Comparativa Calor vs Frío
# Esto sirve para ver si la división tiene sentido
par(mfrow=c(1, 1)) # Volvemos a un solo gráfico
boxplot(temp ~ meses_calor, data=datos.train,
        main="Temperatura: Meses de Frío (0) vs Calor (1)",
        xlab="Categoría (1 = Calor)",
        ylab="Temperatura (ºC)",
        col=c("lightblue", "tomato"))
```

**Distribución:** Observando el histograma, vemos que la temperatura sigue una distribución muy parecida a la "normal" (forma de campana), algo que ayudará al modelo en el aprendizaje. La mayoría de los incendios se concentran entre los 16°C y los 22°C, con picos de entre 33 y 42 eventos por intervalo. Por el contrario, hay muy pocos registros por debajo de los 5°C o por encima de los 30°C. Esto último puede parecer extraño, pero tiene sentido: simplemente hay menos días al año con calor tan extremo y, además, en esas fechas se extrema la prevención. No obstante, aunque sean pocos casos, esos días de calor intenso son los que suelen dejar las mayores superficies quemadas.

**Boxplot:** El diagrama de caja nos muestra que la mediana está en los 19°C; es decir, la mitad de los incendios ocurrieron por encima de esa temperatura y la otra mitad por debajo. La mayor concentración de incendios ocurren en un rango de entre 16°C y 23°C. También aparecen algunos valores atípicos: incendios en días inusualmente fríos (menos de 5°C) y un caso extremo que roza los 34°C.

**Comparativa entre meses de frío y calor:** Este gráfico confirma que dividir los datos por temporadas fue una buena decisión. Se ve una separación muy clara entre las temperaturas típicas de los meses fríos (\~13°C) y los cálidos (\~21°C). Mientras que en invierno los incendios suelen ocurrir entre los 9°C y 16°C, en verano el rango sube a los 18-24°C, dándole al modelo un contexto térmico muy bien definido. Por último, en la etapa de calor destacan algunos valores atípicos: uno por encima de los 33°C (momento crítico para la propagación) y otro sorprendentemente bajo, por debajo de los 10°C.

#### Análisis de la variable numérica 'RH':

```{r}
par(mfrow=c(1, 2))

# Histograma de RH (Humedad Relativa)
hist(datos.train$RH, 
     main="Distribución de RH", 
     xlab="Humedad Relativa (%)", 
     col="skyblue",     
     border="white",
     breaks=20)

# Boxplot de RH
boxplot(datos.train$RH, 
        main="Caja y Bigotes de RH", 
        ylab="Porcentaje (%)", 
        col="dodgerblue") 
```

**Distribución:** El histograma nos muestra que la humedad relativa tiene un sesgo a la derecha. A diferencia de la temperatura, aquí la mayoría de los incendios ocurren cuando la humedad es baja, concentrándose principalmente entre el 30% y el 50%. Es muy raro ver incendios con humedades superiores al 80%, lo cual tiene sentido, ya que a mayor humedad, el combustible forestal (toda la materia orgánica, viva o muerta, que se encuentra en los terrenos forestales y que tiene la capacidad de arder en un incendio) está menos seco y es más difícil que arda.

**Boxplot:** En el diagrama de caja vemos que la mediana se sitúa en torno al 42%. Esto nos dice que la mitad de los incendios analizados ocurrieron en condiciones de aire bastante seco. La zona de mayor concentración de incendios se mueve en un rango de entre el 33% y el 53% de humedad.

**Valores atípicos (Outliers):** Lo más llamativo de este gráfico son los puntos que aparecen en la parte superior, por encima del 80% y llegando incluso al 100%. Estos son casos atípicos donde hubo incendios a pesar de que la humedad era máxima. Esto podría deberse a otros factores que compensaron la humedad, como vientos muy fuertes o una sequía acumulada en el suelo que el aire húmedo no pudo aliviar.

#### Análisis de la variable numérica 'wind':

```{r}
par(mfrow=c(1, 2))

# Histograma 
hist(datos.train$wind, 
     main="Distribución de 'wind'", 
     xlab="Velocidad del aire (km/h)", 
     col="skyblue",     
     border="white",
     breaks=20)

# Boxplot
boxplot(datos.train$wind, 
        main="Caja y Bigotes de 'wind'", 
        ylab="Km/h", 
        col="dodgerblue") 
```

**Distribución:** En el histograma observamos que la mayor concentración de incendios ocurre con vientos que oscilan entre los 3,5 km/h y 4 km/h. Por el contrario, los eventos con vientos muy suaves (por debajo de 2 km/h) o rachas más fuertes (por encima de 7 km/h) presentan una frecuencia de incendios mucho menor. Esto indica que la mayoría de los eventos registrados se dieron bajo condiciones de viento moderado.

**Boxplot:** El diagrama de caja confirma que no existen valores atípicos en esta variable, lo que significa que todas las velocidades registradas entran dentro del rango esperado. La zona de mayor concentración de incendios se sitúa entre los 2,3 km/h y los 5,5 km/h aproximadamente. Por otro lado, la mediana se ubica en los 4 km/h, lo que indica que la mitad de los incendios ocurrieron con vientos inferiores a esa velocidad y la otra mitad con vientos superiores.

#### Análisis de la variable numérica 'rain':

```{r}
par(mfrow=c(1, 2))

# Histograma  
hist(datos.train$rain, 
     main="Distribución de 'rain'", 
     xlab="Lluvia (mm/m²)", 
     col="skyblue",     
     border="white",
     breaks=20)

# Boxplot 
boxplot(datos.train$rain, 
        main="Caja y Bigotes de 'rain'", 
        ylab="mm/m²", 
        col="dodgerblue") 
```

**Distribución:** El histograma nos muestra una distribución con un sesgo extremo hacia la derecha. Como es de esperar en registros de incendios forestales, la gran mayoría de las observaciones se sitúan en el valor 0, lo que confirma la ausencia de lluvias en el momento de los incendios. No obstante, se identifican tres casos aislados con registros positivos, aunque presentan valores muy bajos en comparación con el volumen total de la muestra.

**Boxplot:** El diagrama de caja ratifica esta falta de variabilidad: la estructura de la caja aparece colapsada sobre el cero, dado que la mediana y los cuartiles coinciden en ese valor. Se detectan tres valores atípicos que corresponden a eventos específicos con precipitaciones bajas de aproximadamente 0.8, 1.0 y 1.4 mm/m².

#### Análisis de la variable numérica 'area': 

```{r}

hist(datos.train$area, 
     breaks = 100, 
     main = "Distribución del Área Quemada", 
     col = "orange", 
     xlab = "Hectáreas", 
     ylab = "Frecuencia")
```

**Distribución**: La distribución de los incendios está sesgada a la derecha, lo que indica que la mayoría de los incendios tienen un tamaño muy reducido, mientras que solo unos pocos alcanzan grandes dimensiones. Aunque estos incendios de gran tamaño son poco frecuentes, tienen un impacto significativo, ya que elevan la media y hacen que esta no represente adecuadamente el caso típico. Además, esta asimetría, caracterizada por muchos valores pequeños y unos pocos valores extremos, dificulta la predicción de incendios de gran magnitud. Por ello, resulta recomendable aplicar una transformación logarítmica a esta variable.

**Transformación de la variable 'area'**

Se realiza una transformación logarítmica, concretamente log(x+1), debido a la asimetría observada previamente en la variable. Este tipo de transformación se aplica a variables que presentan muchos valores pequeños y unos pocos valores muy elevados, los cuales sesgan los resultados del modelo. Con ello, se consigue una mejor separación de los valores pequeños y una reducción del impacto de los valores extremos.

```{r}
datos.train$area_log <- log1p(datos.train$area)
```

Comparamos ambas gráficas:

```{r}
library(ggplot2)

# Antes
ggplot(datos.train, aes(x = area)) +
  geom_histogram(bins = 30, fill = "steelblue", color = "white") +
  labs(title = "Área quemada (original)",
       x = "Área (ha)",
       y = "Frecuencia") +
  theme_minimal()

# Después
ggplot(datos.train, aes(x = area_log)) +
  geom_histogram(bins = 30, fill = "seagreen", color = "white") +
  labs(title = "Área quemada (log)",
       x = "log(area + 1)",
       y = "Frecuencia") +
  theme_minimal()
```

La variable 'area' presenta una fuerte asimetría positiva, con muchos valores cercanos a cero y algunos valores extremos elevados. Tras aplicar la transformación logarítmica, la distribución se vuelve más equilibrada, reduciendo el impacto de los valores atípicos y facilitando el análisis.

#### Análisis de la variable categórica 'month':

```{r}
# geom_bar(): Crea un gráfico de barras: Cuenta cuántas observaciones hay en cada categoría
# x = month : Cada barra representa un mes. La variable month va en el eje X.
# fill = month : Cada mes tendrá un color distinto

ggplot(datos.train, aes(x = month, fill = month)) +
  geom_bar() +
  labs(title = "Frecuencia de incendios por mes",
       x = "Mes", y = "Frecuencia") +
  theme_classic() #cambia el estilo del gráfico
```

**Distribución**: El gráfico muestra que la mayor parte de los incendios se concentran en los meses de agosto y septiembre, lo que sugiere una clara estacionalidad en su ocurrencia. Este patrón es coherente con las condiciones climáticas típicas de estos meses, caracterizadas por temperaturas más elevadas y menores precipitaciones, lo que favorece la propagación del fuego. Por el contrario, en los meses con mayores precipitaciones, como abril, mayo y octubre, así como en aquellos con temperaturas más bajas, como enero, diciembre y noviembre, se observa una menor o nula frecuencia de incendios.

#### Análisis de la variable categórica 'day':

```{r}
# 1. Definir el orden lógico de la semana
niveles_dias <- c("mon", "tue", "wed", "thu", "fri", "sat", "sun")

# 2. Convertir a factor ordenado
datos.train$day <- factor(datos.train$day, levels = niveles_dias)

library(ggplot2)

ggplot(datos.train, aes(x = day, fill = day)) +
  geom_bar(color = "white") +
  # Usamos una paleta de colores llamativa
  scale_fill_brewer(palette = "Set3", guide = "none") + 
  labs(title = "Número de Incendios por Día de la Semana",
       x = "Día",
       y = "Cantidad de Registros") +
  theme_minimal()
```

**Distribucion**: La gráfica muestra que la cantidad de incendios cambia según el día de la semana. Se observa que los valores más altos aparecen el jueves, viernes, sábado y sobre todo, el domingo, lo que indica que durante el fin de semana hay más incedios. Esto probablemente se debe a que hay más personas realizando actividades al aire libre, lo que aumenta el riesgo de que se inicien fuegos de forma accidental.

## ANÁLISIS BIVARIANTE

#### Relación entre el mes y el área quemada (escala logarítmica).

```{r}

ggplot(datos.train, aes(x = month, y = area_log, fill = month)) +
  geom_bar(stat = "summary", fun = "mean") +
  labs(title = "Área quemada promedio por mes (escala logarítmica)",
       x = "Mes",
       y = "Media de log(area + 1)") +
  theme_classic()
```

**Distribución**: La gráfica de promedios revela que la peligrosidad de un incendio no depende solo de la cantidad de fuegos que haya (frecuencia), sino de la capacidad de propagación. Mayo y diciembre son los meses donde, estadísticamente, un incendio tiene más probabilidades de convertirse en un evento de gran magnitud.

#### Relación entre la temperatura y el área quemada (escala logarítmica).

```{r}
library(ggplot2)

ggplot(datos.train, aes(x = temp, y = area_log)) +
  geom_point(color = "steelblue", alpha = 0.5) +
  geom_smooth(method = "lm", se = FALSE, color = "red") +
  labs(title = "Relación entre la temperatura y el área quemada (escala logarítmica)",
       x = "Temperatura (°C)",
       y = "log(area + 1)") +
  theme_minimal()
```

El gráfico muestra una ligera relación positiva entre la temperatura y el área quemada (en escala logarítmica), lo que sugiere que, a medida que aumenta la temperatura, los incendios tienden a ser ligeramente más grandes. Este comportamiento es coherente con el hecho de que temperaturas más altas favorecen la sequedad de la vegetación y la propagación del fuego.

Sin embargo, la dispersión de los datos es elevada y no se observa un patrón claro, lo que indica que la temperatura por sí sola no explica el tamaño de los incendios. Además, se aprecia una alta concentración de valores cercanos a cero en el área quemada, reflejando la presencia de numerosos incendios de pequeña magnitud.

#### Relación entre la húmedad relativa y el área quemada (escala logarítmica).

```{r}
library(ggplot2)

ggplot(datos.train, aes(x = RH, y = area_log)) +
  geom_point(color = "steelblue", alpha = 0.5) +
  geom_smooth(method = "lm", se = FALSE, color = "red") +
  labs(title = "Relación entre la húmedad relativa y el área quemada (escala logarítmica)",
       x = "Humedad (%)",
       y = "area") +
  theme_minimal()
```

El gráfico muestra una relación negativa débil entre la humedad relativa (RH) y el área quemada (en escala logarítmica). A medida que aumenta la humedad, el área quemada tiende a disminuir ligeramente, lo cual es coherente con el hecho de que mayores niveles de humedad dificultan la propagación del fuego.

Sin embargo, la dispersión de los datos es elevada y no se observa un patrón claro, lo que indica que la humedad por sí sola no explica el tamaño de los incendios. Además, se observa una alta concentración de valores cercanos a cero en el área quemada, lo que refleja la presencia de numerosos incendios de pequeña magnitud.

#### Relación entre la lluvia y el área quemada (escala logarítmica).

```{r}
library(ggplot2)

ggplot(datos.train, aes(x = rain, y = area_log)) +
  geom_point(color = "steelblue", alpha = 0.5) +
  geom_smooth(method = "lm", se = FALSE, color = "red") +
  labs(title = "Relación entre la lluvia y el área quemada (escala logarítmica)",
       x = "Lluvia (mm/m²)",
       y = "log(area + 1)") +
  theme_minimal()
```

El gráfico muestra una alta concentración de observaciones en valores de lluvia iguales a cero, lo que indica que la mayoría de los incendios ocurren en ausencia de precipitaciones. La dispersión de los datos es elevada y no se observa un patrón claro entre la lluvia y el área quemada.

La línea de tendencia presenta una ligera pendiente negativa, lo que podría sugerir que, a mayor cantidad de lluvia, el área quemada tiende a disminuir. Sin embargo, esta relación es muy débil y poco representativa debido a la escasa variabilidad de la variable rain y al predominio de valores nulos.

#### Relación entre la velocidad del viento y el área quemada (escala logarítmica).

```{r}
library(ggplot2)
ggplot(datos.train, aes(x = wind, y = area_log)) +
  geom_point(color = "steelblue", alpha = 0.5) +
  geom_smooth(method = "lm", se = FALSE, color = "red") +
  labs(title = "Relación entre FFMC y el área quemada (escala logarítmica)",
       x = "FFMC (Índice de humedad fina)",
       y = "log(area + 1)") +
  theme_minimal()
```

#### Relación entre FFMC y el área quemada (escala logarítmica).

```{r}

library(ggplot2)

ggplot(datos.train, aes(x = FFMC, y = area_log)) +
  geom_point(color = "steelblue", alpha = 0.5) +
  geom_smooth(method = "lm", se = FALSE, color = "red") +
  labs(title = "Relación entre FFMC y el área quemada (escala logarítmica)",
       x = "FFMC (Índice de humedad fina)",
       y = "log(area + 1)") +
  theme_minimal()
```

La gráfica en escala logarítmica muestra cómo el FFMC influye en el tamaño de los incendios. Se observa que cuando el FFMC es menor a 80 casi no hay incendios, lo que indica que con algo de humedad el fuego no se desarrolla. A partir de 80, empiezan a aparecer más casos, y los incendios grandes solo ocurren cuando el FFMC es cercano a 90 o más.

La tendencia es positiva: cuanto más seco está el material, mayor puede ser el incendio. Sin embargo, hay mucha variabilidad, ya que incluso con valores altos siguen existiendo incendios pequeños. En conclusión, el FFMC es clave para que el fuego crezca, pero no garantiza que sea grande.

#### Relación entre DMC y el área quemada (escala logarítmica).

```{r}
library(ggplot2)
ggplot(datos.train, aes(x = DMC, y = area_log)) +
  geom_point(color = "steelblue", alpha = 0.5) +  # Cambié a rojo oscuro para diferenciarlo del FFMC
  geom_smooth(method = "lm", se = FALSE, color = "red") + # Línea de tendencia en azul
  labs(title = "Relación entre DMC y el área quemada (escala logarítmica)",
       subtitle = "DMC mide la humedad en capas de suelo orgánico medio",
       x = "DMC (Duff Moisture Code)",
       y = "area(escala logarítmica)") +
  theme_minimal()
```

La gráfica muestra que el DMC no tiene una relación clara con el tamaño del incendio, ya que los datos están muy dispersos y la tendencia es casi plana. Esto significa que, por sí solo, no predice bien cuántas hectáreas se quemarán.

Sin embargo, los incendios más grandes suelen aparecer cuando el DMC es alto, lo que indica que el suelo está muy seco. En estas condiciones, el fuego es más difícil de apagar y puede durar más tiempo. Además, hay muchos incendios pequeños incluso con DMC alto, lo que muestra que el riesgo existe, pero no siempre se convierte en grandes incendios.

#### Relación entre DC y el área quemada (escala logarítmica).

```{r}
library(ggplot2)
ggplot(datos.train, aes(x = DC, y = area_log)) +
  geom_point(color = "steelblue", alpha = 0.5) + 
  geom_smooth(method = "lm", se = FALSE, color = "red") +
  labs(title = "Relación entre DC y el área quemada (escala logarítmica)",
       subtitle = "DC mide la sequedad profunda y acumulada (combustible pesado)",
       x = "DC (Drought Code)",
       y = "area") +
  theme_minimal()
```

La gráfica muestra que la mayoría de incendios ocurren cuando el DC es alto, lo que indica una sequía acumulada muy fuerte durante mucho tiempo. Aunque la relación directa con el tamaño del incendio es débil, los incendios más grandes solo aparecen cuando el DC es muy elevado.

Esto significa que el DC no inicia el fuego, pero sí crea las condiciones para que sea más difícil de apagar. Cuando el suelo profundo está muy seco, el fuego puede durar más y volverse más grave. En resumen, el DC actúa como un indicador de riesgo alto cuando alcanza valores elevados.

#### Relación entre ISI y el área quemada (escala logarítmica).

```{r}
library(ggplot2)
ggplot(datos.train, aes(x = ISI, y = area_log)) +
  geom_point(color = "steelblue", alpha = 0.5) + 
  geom_smooth(method = "lm", se = FALSE, color = "red") +
  labs(title = "Relación entre ISI y el área quemada (escala logarítmica)",
       subtitle = "ISI indica la velocidad de propagación inicial del fuego",
       x = "ISI (Initial Spread Index)",
       y = "log(area + 1)") +
  theme_minimal()
```

La gráfica parece indicar que a mayor ISI, menor área quemada, pero esto es engañoso. Esta tendencia está causada por un valor atípico (outlier) muy extremo que distorsiona la línea de regresión.

Si nos centramos en la mayoría de los datos (ISI entre 0 y 20), los incendios más grandes ocurren con valores moderados de ISI. Esto tiene más sentido, ya que una mayor velocidad de propagación facilita que el fuego crezca.

En resumen, la relación negativa no es real: el ISI sí influye en la propagación, pero el resultado está afectado por pocos datos extremos y por la forma en que se distribuyen los registros.

#### Relación entre la temperatura y la húmedad relativa.

```{r}
library(ggplot2)
ggplot(datos.train, aes(x = temp, y = RH)) +
  geom_point(color = "steelblue", alpha = 0.5) + 
  geom_smooth(method = "lm", se = FALSE, color = "red") +
  labs(title = "Relación entre Temperatura y Humedad Relativa",
       subtitle = "Análisis de la condición hidrotérmica del parque",
       x = "Temperatura (°C)",
       y = "Humedad Relativa (%)") +
  theme_minimal()
```

La gráfica muestra una relación inversa clara: cuando la temperatura sube, la humedad baja. Esto es lógico, ya que el aire caliente seca más el ambiente.

La zona más peligrosa aparece con temperaturas altas (más de 25°C) y humedad baja, donde es más probable que ocurran incendios grandes. En temperaturas bajas, la humedad varía mucho, por lo que el riesgo es menos predecible. Es decir, la combinación de calor y baja humedad crea las condiciones más favorables para que el fuego se propague.

#### Relación entre la velocidad del viento e ISI.

```{r}
library(ggplot2)
ggplot(datos.train, aes(x = wind, y = ISI)) +
  geom_point(color = "steelblue", alpha = 0.5) +
  geom_smooth(method = "lm", se = FALSE, color = "red") +
  labs(title = "Relación entre Velocidad del Viento e ISI",
       subtitle = "El viento es el motor principal de la velocidad de propagación inicial",
       x = "Velocidad del Viento (km/h)",
       y = "ISI (Initial Spread Index)") +
  theme_minimal()
```

La gráfica muestra que existe una relación positiva: cuando aumenta la velocidad del viento, también aumenta el ISI. Esto tiene sentido, ya que el viento ayuda a que el fuego se propague más rápido.

Sin embargo, hay un valor atípico muy alto que no sigue esta tendencia y puede distorsionar el análisis. Además, para una misma velocidad del viento hay mucha variación en el ISI, lo que indica que no depende solo del viento.

#### Relación entre DMC Y DC.

```{r}
library(ggplot2)
ggplot(datos.train, aes(x = DMC, y = DC)) +
  geom_point(color = "steelblue", alpha = 0.5) +
  geom_smooth(method = "lm", se = FALSE, color = "red") +
  labs(title = "Relación entre DMC (Suelo Medio) y DC (Suelo Profundo)",
       subtitle = "Ambos índices muestran la acumulación de sequía en el tiempo",
       x = "DMC (Duff Moisture Code)",
       y = "DC (Drought Code)") +
  theme_minimal()
```

La gráfica muestra un patrón en “escalera”, donde el DC se mantiene constante mientras el DMC cambia, lo que indica que el suelo profundo varía muy lentamente frente a cambios más rápidos en el suelo medio. Además, se observan dos grupos claros (valores bajos y muy altos), lo que sugiere que el parque pasa rápidamente de húmedo a muy seco, sin estados intermedios. La línea de tendencia confirma que ambos índices aumentan juntos: cuando uno es alto, el otro también. En conjunto, el DC refleja la sequía acumulada a largo plazo, mientras que el DMC indica el estado más reciente del suelo.

## ANÁLISIS MULTIVARIANTE

#### Relación entre los ejes X e Y y el área quemada (escala logarítmica).

```{r}
ggplot(datos.train, aes(x = factor(X), y = factor(Y), fill = area_log)) +
  geom_tile() +
  scale_fill_gradient(low = "yellow", high = "red") +
  labs(title = "Mapa de Calor: Intensidad del Área Quemada",
       x = "Coordenada X",
       y = "Coordenada Y",
       fill = "area_log") +
  theme_minimal()
```

El mapa de calor muestra que la ubicación geográfica influye claramente en los incendios, ya que no todas las zonas del parque se comportan igual. Las celdas coloreadas indican dónde hubo incendios, mientras que las zonas en blanco representan lugares sin registros en los datos.

Se identifican áreas más críticas, como las coordenadas (8,8), (1,5) y (9,4), donde los incendios tienden a ser más grandes. En cambio, en la zona central del mapa predominan valores bajos, lo que indica incendios pequeños o controlados rápidamente.

#### Relación entre la temperatura, el área quemada (escala logarítmica) e ISI.

```{r}
datos.train$ISI_cat <- cut(datos.train$ISI, breaks = 3)

ggplot(datos.train, aes(x = temp, y = area_log)) +
  geom_point(alpha = 0.5, color = "steelblue") +
  facet_wrap(~ ISI_cat) +
  labs(title = "Temperatura vs área según niveles de ISI",
       x = "Temperatura (°C)",
       y = "log(area + 1)") +
  theme_minimal()
```

**Interpretación:**

En el primer grupo (niveles bajos de ISI) se observa que la mayor parte de los incendios ocurren bajo condiciones de baja velocidad de propagación. Además, existe una alta concentración de valores de área quemada iguales o cercanos a cero, lo que indica que la mayoría de los incendios son de pequeña magnitud. En este grupo, la temperatura presenta una amplia variabilidad, pero no se observa una relación clara con el área quemada, lo que sugiere que, por sí sola, no determina el tamaño de los incendios.

No obstante, también se observan algunos incendios de gran tamaño incluso con valores bajos de ISI. Por ejemplo, una observación alcanza un valor de log(area + 1) = 7, lo que equivale aproximadamente a e\^7−1 ≈ 1095 hectáreas, evidenciando que pueden darse incendios grandes incluso cuando la propagación estimada es baja.

En los niveles medios y altos de ISI hay menos observaciones, lo que dificulta extraer conclusiones sólidas. Además, tampoco se aprecia un patrón claro entre la temperatura y el área quemada en estos niveles, ni una relación evidente que indique que un mayor ISI esté asociado a incendios de mayor tamaño.

En conjunto, estos resultados sugieren que, aunque el ISI está relacionado con la capacidad de propagación del fuego, ni este índice ni la temperatura explican por sí solos el área quemada, y su efecto parece estar condicionado por otros factores.

#### Matriz de correlación

```{r}
vars_num <- datos.train[, c("FFMC", "DMC", "DC", "ISI", 
                           "temp", "RH", "wind", "rain", "area_log")]

cor(vars_num)
```

**Interpretación**:

Podemos observar diversas correlaciones entre las variables. Por ejemplo, existe una relación positiva moderada entre ISI y FFMC (0.481), lo cual tiene sentido, ya que el índice ISI incorpora el efecto del viento y del FFMC en su cálculo, reflejando la capacidad de propagación del fuego.

Asimismo, se observa una correlación positiva relativamente alta entre DC y DMC (0.668), debido a que ambas variables están relacionadas con la sequedad del combustible, aunque en distintas escalas temporales (DMC refleja condiciones recientes, mientras que DC recoge efectos acumulados de sequía a largo plazo).

También se aprecia una correlación positiva moderada entre la temperatura y el DMC (0.447), lo que indica que temperaturas más elevadas favorecen la sequedad del combustible debido a una mayor evaporación. Por este mismo motivo, se observa una relación positiva similar entre la temperatura y el DC (0.467), que refleja condiciones de sequía más prolongadas.

Por último, destaca una correlación negativa moderada entre la temperatura y la humedad relativa (-0.512), lo cual es coherente, ya que a mayor temperatura suele disminuir la humedad en el ambiente.

#### Heatmap de correlación

```{r}
library(ggplot2)
library(reshape2)

# Seleccionar variables numéricas
vars_num <- datos.train[, c("FFMC", "DMC", "DC", "ISI", 
                           "temp", "RH", "wind", "rain", "area_log")]

# Calcular matriz de correlación
matriz_cor <- cor(vars_num)

# Convertir a formato largo
matriz_long <- melt(matriz_cor)

# Heatmap
ggplot(matriz_long, aes(x = Var1, y = Var2, fill = value)) +
  geom_tile() +
  scale_fill_gradient2(low = "blue", high = "red", mid = "white", midpoint = 0) +
  labs(title = "Matriz de correlación",
       x = "",
       y = "",
       fill = "Correlación") +
  theme_minimal()
```

Las gráficas muestran cómo interactúan las condiciones que influyen en los incendios. Por un lado, existe una relación negativa clara entre temperatura y humedad: cuando sube la temperatura, la humedad baja, creando condiciones de alto riesgo donde el combustible es más inflamable.

Por otro lado, el viento influye en la propagación del fuego (ISI), ya que a mayor viento, mayor velocidad de expansión, aunque con bastante variabilidad porque intervienen más factores. También destaca un valor extremo que se aleja del resto de datos.

Finalmente, la matriz de correlación confirma que variables como temperatura y sequedad del suelo están muy relacionadas entre sí, pero el tamaño del incendio (area_log) no depende de una sola variable, sino de la combinación de varias.

En conjunto, esto indica que los incendios grandes son fenómenos complejos, donde intervienen múltiples factores al mismo tiempo.

### PREGUNTAS

**¿Cómo afecta la temperatura al riesgo de incendios grandes?**

La mayoría de los incendios ocurren con temperaturas entre 16°C y 22°C, pero los días muy calurosos (más de 30°C) son los que suelen provocar incendios grandes.\
En invierno, los incendios son más pequeños porque hace frío y la vegetación está más húmeda. En verano, el calor y la sequedad hacen que el fuego se propague más rápido.\
Es decir, cuanto más calor y seco está el parque, más riesgo hay de incendios grandes.

**¿Cómo influye la velocidad del viento en la propagación inicial del fuego?**

Como hemos visto antes, a mayor viento, mayor ISI, lo que significa que el fuego puede propagarse más rápido. Sin embargo, dado que hay muchas variaciones, concluimos que el viento no es el único factor que controla la propagación inicial

**¿Cómo se relaciona la sequedad del suelo a corto y largo plazo?**

La sequedad del suelo a corto y largo plazo está conectada pero se comporta de manera diferente. El DMC refleja la humedad del suelo medio y cambia rápido según las condiciones recientes, mientras que el DC mide la sequía profunda y varía muy lentamente. A pesar de estas diferencias, cuando uno de los índices es alto, el otro también suele serlo, lo que indica que períodos prolongados de sequía afectan tanto la capa superficial como la profunda. Además, el parque tiende a pasar rápidamente de húmedo a muy seco, sin muchos estados intermedios.

**¿Por qué el tamaño final del incendio (area_log) no se correlaciona fuertemente con ninguna variable?**

Las correlaciones lineales con el tamaño del incendio (area_log) son muy débiles, lo que significa que no depende de una sola variable, sino de la combinación de varios factores. Además, los incendios no crecen siempre de forma proporcional: la intervención de los bomberos y los límites naturales de inflamabilidad hacen que la relación entre el clima y la superficie quemada sea complicada.

# 3. MODELOS DE REGRESIÓN LÍNEAL SIMPLE Y MÚLTIPLE

## Modelos líneales simples

Se seleccionan aquellas variables que presentan mayor relación con la variable objetivo, basándose en el análisis exploratorio previo (EDA), con el fin de evaluar su efecto individual sobre el área quemada. Posteriormente, se ajusta un modelo de regresión lineal simple para cada variable seleccionada.

### Entre 'RH' y 'area_log'

#### Estudiamos si existe relación lineal entre 'RH' y 'area_log'

```{r}
plot(datos.train$RH, datos.train$area_log,
     main = "Diagrama de dispersión entre RH y area_log",
     xlab = "Humedad relativa (RH)",
     ylab = "log(area + 1)")
```

El diagrama de dispersión no muestra una relación lineal clara entre la humedad relativa y el área quemada, ya que los datos presentan una alta dispersión y no siguen un patrón definido.

#### Ajustamos un modelo de regresión lineal simple

```{r}
set.seed(456)
modelo <- lm(area_log ~ RH, data = datos.train)

summary(modelo)

coeficientes <- coef(modelo)
cat('Intercept beta0 es ', round(coeficientes[1],2), '\n')
cat('El valor de la pendiente beta1 es ', round(coeficientes[2],2), '\n')
```

#### Visualización del modelo ajustado

```{r}
# Gráfico con línea de regresión y bandas de confianza
ggplot(datos.train, aes(x = RH, y = area_log)) +
  geom_point(size = 3, alpha = 0.7, color = "steelblue") +
  geom_smooth(method = "lm", se = TRUE, color = "red", fill = "pink", alpha = 0.3) +
  labs(title = "Modelo de Regresión: RH vs Área (escala logarítmica)",
       x = "RH(%)",
       y = "Área(escala logarítmica)") +
  theme_minimal() +
  theme(plot.title = element_text(size = 14, face = "bold"))
```

El gráfico muestra una relación negativa muy débil entre la humedad relativa y el área quemada, lo que sugiere que a mayor humedad los incendios tienden a ser ligeramente menores. Sin embargo, la gran dispersión de los datos indica que no existe una relación clara y que la humedad por sí sola no explica el tamaño de los incendios.

Vamos a obtener también los intervalos de confianza de los parámetros $\beta$.

```{r}
ic <- confint(modelo)
ic
```

El intervalo de confianza del 95% para el coeficiente asociado a la humedad relativa incluye el valor 0, lo que indica que dicha variable no es estadísticamente significativa.

```{r}
summary(modelo)$r.squared
```

La variable RH explica el 0.99% de la variabilidad del modelo, lo cual es muy poco.

Teniendo en cuenta lo dicho anteriormente y el valor p_value de RH = 0.11 \> 0.05, lleva a la conclusión de que RH no es significativa para el modelo.

En conclusión, no hay relación líneal clara entre la húmedad relativa y el área quemada.

#### Diagnosis del modelo

```{r}
library(ggplot2)
library(gridExtra)

# Extraer información del modelo
residuos <- residuals(modelo)
valores_ajustados <- fitted(modelo)
residuos_std <- rstandard(modelo)
residuos_stud <- rstudent(modelo)
leverage_vals <- hatvalues(modelo)


# 1. Residuos vs Ajustados

p1 <- ggplot(data.frame(x = valores_ajustados, y = residuos), 
             aes(x = x, y = y)) +
  geom_point(alpha = 0.7) +
  geom_hline(yintercept = 0, color = "red", linetype = "dashed") +
  geom_smooth(method = "loess", se = FALSE, color = "red") +
  labs(title = "Residuos vs Ajustados",
       x = "Valores ajustados", y = "Residuos") +
  theme_classic()


# 2. Q-Q Plot

p2 <- ggplot(data.frame(residuos = residuos_std), aes(sample = residuos)) +
  geom_qq(alpha = 0.7) +
  geom_qq_line(color = "red") +
  labs(title = "Q-Q Plot") +
  theme_classic()


# 3. Scale-Location

p3 <- ggplot(data.frame(x = valores_ajustados, 
                        y = sqrt(abs(residuos_std))), 
             aes(x = x, y = y)) +
  geom_point(alpha = 0.7) +
  geom_smooth(method = "loess", se = FALSE, color = "red") +
  labs(title = "Scale-Location",
       x = "Valores ajustados",
       y = "√|Residuos estandarizados|") +
  theme_classic()


# 4. Residuos vs Leverage

datos_leverage <- data.frame(
  leverage = leverage_vals,
  residuos_stud = residuos_stud
)

p4 <- ggplot(datos_leverage, aes(x = leverage, y = residuos_stud)) +
  geom_point(alpha = 0.7) +
  geom_hline(yintercept = 0, linetype = "dashed") +
  geom_hline(yintercept = c(-2, 2), color = "orange", linetype = "dotted") +
  labs(title = "Residuos vs Leverage",
       x = "Leverage", y = "Residuos estudentizados") +
  theme_classic()


# 5. Histograma

p5 <- ggplot(data.frame(residuos = residuos), aes(x = residuos)) +
  geom_histogram(aes(y = after_stat(density)), bins = 15,
                 fill = "lightblue", color = "black", alpha = 0.7) +
  stat_function(fun = dnorm,
                args = list(mean = mean(residuos), sd = sd(residuos)),
                color = "red") +
  labs(title = "Histograma de residuos") +
  theme_classic()

# 6. Residuos vs Orden

p6 <- ggplot(data.frame(orden = 1:length(residuos), residuos = residuos),
             aes(x = orden, y = residuos)) +
  geom_point(alpha = 0.7) +
  geom_line(alpha = 0.5) +
  geom_hline(yintercept = 0, color = "red", linetype = "dashed") +
  labs(title = "Residuos vs Orden") +
  theme_classic()


# Mostrar todos

grid.arrange(p1, p2, p3, p4, p5, p6, ncol = 3)
```

El análisis de los gráficos de diagnóstico muestra que el modelo de regresión lineal simple no cumple completamente todos los supuestos.

En primer lugar, el gráfico de residuos frente a los valores ajustados presenta una ligera curva, lo que indica que la relación entre las variables no es completamente lineal y que el modelo no se ajusta bien.

El gráfico Q-Q muestra que los residuos siguen aproximadamente una distribución normal en el centro, aunque se desvían en los extremos, por lo que la normalidad no se cumple del todo.

El gráfico Scale-Location indica que la dispersión de los residuos cambia ligeramente, lo que sugiere que la varianza no es completamente constante, aunque el problema no es muy grave.

En el gráfico de residuos frente al leverage no se observan puntos especialmente influyentes, por lo que no hay valores que afecten en exceso al modelo.

El histograma de los residuos tiene una forma bastante simétrica, aunque no coincide perfectamente con una distribución normal.

Por último, el gráfico de residuos frente al orden no muestra ningún patrón claro, lo que indica que los residuos son independientes.

```{r}
suppressPackageStartupMessages(library(lmtest))

# Test RESET para comprobar la linealidad del modelo
reset_resultado <- resettest(modelo, power = 2:3, type = "fitted")

print(reset_resultado)
```

Dado que el p-valor es \>0.05 (95% de confianza), existen evidencias para no rechazar la hipótesis nula de que la relación sea lineal.

El test RESET no muestra evidencia de mala especificación del modelo (p-valor = 0.6), por lo que la forma lineal puede considerarse adecuada. Sin embargo, esto no implica que el modelo sea útil, ya que la variable explicativa no resulta significativa y el ajuste general es bajo.

// Líneal aproximadamente pero no normal

// tranformación logaritmica en x para ver

### Entre 'ISI' y 'area_log'

#### Estudiamos si existe relación lineal entre 'RH' y 'area_log'

```{r}
plot(datos.train$ISI, datos.train$area_log,
     main = "Diagrama de dispersión entre ISI y area_log",
     xlab = "Initial Spread Index (ISI)",
     ylab = "log(area + 1)",
     pch = 19, col = "steelblue")
```

interpretación:

#### Ajustamos un modelo de regresión lineal simple

```{r}
modelo_isi <- lm(area_log ~ ISI, data = datos.train)
summary(modelo_isi)

coeficientes <- coef(modelo_isi)
cat('Intercepto beta0 es ', round(coeficientes[1],2), '\n')
cat('Pendiente beta1 (ISI) es ', round(coeficientes[2],2), '\n')
```

Interpretación:

#### Visualización del modelo ajustado

```{r}
ggplot(datos.train, aes(x = ISI, y = area_log)) +
  geom_point(size = 3, alpha = 0.6, color = "steelblue") +
  geom_smooth(method = "lm", se = TRUE, color = "red", fill = "pink", alpha = 0.3) +
  labs(title = "Modelo de Regresión: ISI vs Área (log)",
       x = "ISI",
       y = "log(area + 1)") +
  theme_minimal()
```

interpretación:

#### Pruebas de Significancia y Confianza

```{r}
# Intervalos de confianza
confint(modelo_isi)

# Valor p y R-cuadrado
r2_isi <- summary(modelo_isi)$r.squared
p_val_isi <- summary(modelo_isi)$coefficients[2,4]

cat('El R-squared es: ', round(r2_isi, 4), '\n')
cat('El p-value es: ', round(p_val_isi, 4), '\n')
```

Interpretación:

#### Diagnosis del modelo

**1. Linealidad (Residuos vs Ajustados):**

```{r}
datos_diag_isi <- data.frame(residuos = residuals(modelo_isi), ajustados = fitted(modelo_isi))

ggplot(datos_diag_isi, aes(x = ajustados, y = residuos)) +
  geom_point(color = "darkgreen", alpha = 0.5) +
  geom_hline(yintercept = 0, color = "red", linetype = "dashed") +
  geom_smooth(method = "loess", se = FALSE, color = "orange") +
  labs(title = "Residuos vs Ajustados (ISI)") +
  theme_classic()

# Test RESET
resettest(modelo_isi, power = 2:3, type = "fitted")
```

### Entre 'temp' y 'area_log'

```{r}
datos_grafico <- datos.train %>%
  mutate(temp_rango = cut(temp, 
                          breaks = seq(0, 35, by = 5), 
                          include.lowest = TRUE)) %>%
  group_by(temp_rango) %>%
  summarise(area_total = mean(area_log, na.rm = TRUE)) %>%
  filter(!is.na(temp_rango))

ggplot(datos_grafico, aes(x = temp_rango, y = area_total, fill = as.numeric(temp_rango))) +
  geom_col(color = "white", lwd = 0.2) + 
  coord_flip() + 

  scale_fill_gradient(low = "#fee5d9", high = "#67000d") + 
  labs(title = "Relación entre Temperatura y Superficie Quemada",
       subtitle = "La anchura de la barra indica el promedio de área ",
       x = "Rango de Temperatura (°C)",
       y = "Superficie Quemada ",
       fill = "Intensidad de Temp") +
  theme_minimal() +
  theme(panel.grid.minor = element_blank())
```

## Modelos líneales múltiples

Se seleccionan variables metereológicas e índices de combustible, exceptuando FFMC y DC debido a que poseen alta correlación con otras características.

### Configuración inicial

```{r}
# Cargar librerías necesarias
library(tidyverse)
library(MASS)
library(car)          # Para VIF y diagnósticos
library(corrplot)     # Para matrices de correlación
library(leaps)        # Para selección de variables
library(broom)        # Para resultados ordenados
library(GGally)       # Para gráficos de pares
library(caret)        # Para validación cruzada
library(performance)  # Para evaluación de modelos

set.seed(123)
```

```{r}
modelo_m <- lm(area_log ~ temp + RH + wind + rain + DMC + ISI, 
                   data = datos.train)

summary(modelo_m)
```
