---
title: "FOREST FIRES"
author: "María Cristina Quintana Sevajanes, Ruth Cardenal Millán, Kimberly Perez Dionisio"
format: 
  html:
    toc: true
    toc-location: left  
    code-fold: true      
    theme: cosmo
editor: visual
---

# 1. PRESENTACIÓN Y DESCRIPCIÓN DEL DATASET

Dataset: <https://archive.ics.uci.edu/dataset/162/forest+fires>

## INTRODUCCIÓN

Los incendios forestales representan un problema medioambiental crítico, ya que generan severos daños económicos y ecológicos, además de poner en peligro vidas humanas. En este contexto, la detección temprana y la capacidad de predicción son elementos clave para mitigar y controlar este tipo de fenómenos. Los datos analizados fueron recolectados en el Parque Natural de Montesinho, ubicado en Portugal, donde para cada registro de incendio se capturaron las condiciones climáticas mediante una estación meteorológica local en el momento exacto en que se detectó el incidente.

El objetivo principal de este análisis es predecir la variable *area*, la cual expresa la superficie total quemada en hectáreas; es importante notar que esta variable suele presentar muchos valores cercanos a cero, lo que indica incendios que fueron controlados rápidamente antes de expandirse. Cabe destacar que el conjunto de datos no presenta valores faltantes.

------------------------------------------------------------------------

## DESCRIPCIÓN DE VARIABLES

### Variables numéricas

-   **X:** Variable numérica discreta que representa la coordenada espacial en el eje horizontal (este-oeste) dentro del mapa del Parque de Montesinho. Toma valores enteros del 1 al 9, indicando la posición en la cuadrícula. Su función es identificar en qué sección del mapa, de izquierda a derecha, se registró el incendio.

-   **Y:** Variable numérica discreta que representa la coordenada espacial en el eje vertical (norte-sur) dentro del mapa del Parque de Montesinho. Toma valores enteros del 2 al 9, indicando la posición vertical en la cuadrícula. Ayuda a identificar en qué sección del mapa, de sur a norte, se encuentra el incidente.

-   **FFMC (Fine Fuel Moisture Code):** Variable numérica continua que forma parte del sistema canadiense FWI (Fire Weather Index). Este índice estima el contenido de humedad del combustible fino superficial (lo secos que están los materiales más pequeños y ligeros del suelo del bosque, como hojas secas o pequeñas ramas). Representa la facilidad con la que puede iniciarse un incendio forestal. En el dataset, los valores van de 18.7 a 96.20, donde los valores cerca de 18.7 significa que los combustibles finos (hojas secas, pasto) están muy empapados y el riesgo de ignición es casi nulo. Mientras que si está cerca de 96.20 significa que el combustible está extremadamente seco. Cualquier chispa, por pequeña que sea, provocará un incendio inmediato.

-   **DMC (Duff Moisture Code):** Variable numérica continua que mide el contenido de humedad de las capas medias de materia orgánica descompuesta (humus). Refleja la sequedad acumulada en periodos de duración intermedia (semanas). En este dataset, los valores oscilan entre 1.1 y 291.3, donde valores más altos indican mayor sequedad y una mayor probabilidad de que el fuego se mantenga activo y sea difícil de extinguir.

-   **DC (Drought Code):** Variable numérica continua que representa el nivel de sequía profunda en el suelo y en los combustibles forestales gruesos (como troncos caídos y raíces profundas). Es un indicador de sequía acumulada a largo plazo (meses). En el dataset, los valores van de 7.9 a 860.6, donde los niveles más altos indican una sequía extrema que puede provocar incendios subterráneos difíciles de detectar y sofocar.

-   **ISI (Initial Spread Index):** Variable numérica continua que mide la velocidad potencial de propagación inicial del incendio. Este índice combina los efectos del viento y del código de humedad de los combustibles finos (FFMC) para predecir qué tan rápido se extenderá el fuego justo después de la ignición. En el dataset, los valores oscilan entre 0.0 y 56.1, donde un valor más alto indica una propagación mucho más rápida y agresiva.

-   **temp (Temperatura):** Variable numérica continua que mide la temperatura ambiente en grados Celsius (°C). En el dataset, los valores oscilan entre 2.2 y 33.30 °C, y representan la medición capturada en el momento en que se registró el incendio.

-   **RH (Relative Humidity):** Variable numérica continua. Es la relación entre la cantidad de vapor de agua que tiene el aire y la cantidad máxima que podría contener a esa misma temperatura. Se mide de **15% a 100%**.

-   **wind (Velocidad del aire):** Variable numérica continua. Representa la velocidad del viento medida en el exterior del parque. El viento es un factor clave porque aporta oxígeno a la combustión y transporta brasas, creando nuevos focos. En este dataset, los valores son relativamente bajos, lo que sugiere brisas moderadas. A mayor velocidad, la propagación del incendio es más errática y rápida.

-   **rain (Precipitación exterior):** Variable numérica continua. Representa la cantidad de lluvia caída por metro cuadrado en el momento del registro. En el dataset los valores van de 0.0 a 6.4 mm/m². Valores cercanos a 0 indican sequedad, lo que favorece la ignición y propagación del incendio; valores más altos aumentan la humedad y dificultan su expansión.

-   **area (Superficie quemada):** Variable numérica continua. Es la variable que se busca explicar y predecir a partir de la interacción de los factores meteorológicos, geográficos y los índices de combustible mencionados anteriormente. Representa la magnitud del impacto ambiental mediante la medición de la extensión total de terreno forestal afectada por el fuego. Está expresada en hectáreas (ha), con valores que oscilan entre 0.00 y 1090.84 ha. Los valores de 0.00 indican incendios que fueron detectados y controlados de forma inmediata, afectando una superficie tan reducida que no resulta medible en hectáreas, mientras que los valores más elevados corresponden a incendios de gran magnitud que lograron propagarse bajo condiciones críticas.

### Variables categóricas

-   **month (mes):** Variable categórica que indica el mes del año en el que ocurre la observación. Toma valores categóricos desde 'jan' hasta 'dec'.
-   **day (día):** Variable categórica que indica el día de la semana en el que ocurre la observación. Toma valores desde 'mon' hasta 'sun'.

# 2. PREPARACIÓN DE DATOS

#### Abrimos el dataset:

Observamos que esta muestra posee 517 filas y 13 columnas.

```{r}
datos <- read.csv("forestfires.csv")
print(datos)
dim(datos)    
head(datos)
set.seed(123)
```

#### Cargamos las librerías:

```{r}
library(ggplot2)
library(patchwork)
library(tidyverse)
library(summarytools)
library(GGally)
library(gt)
library(flextable)
library(knitr) 
library(corrplot)
library(modeest)
library(moments)
library(dplyr)
library(reshape2)
library(gridExtra)
library(glmnet)
library(caret)
library(car)
library(arm)
```

Inicialmente, planteamos repartir las particiones de forma equitativa entre todos los meses del año. Sin embargo, la alta concentración de incendios en verano descompensaba los datos. Para corregir este sesgo y optimizar el proceso, decidimos agrupar los meses en dos bloques estacionales: frío y calor. De esta manera, pudimos generar los conjuntos de entrenamiento, validación y prueba de forma aleatoria y mucho más eficiente.

##### DIVISIÓN CALOR-FRÍO:

```{r}

#-- Creamos ambos vectores.
calor <- c("jun", "jul", "aug", "sep")
frio  <- c("jan", "feb", "mar", "apr", "may", "oct", "nov", "dec")

#--- DESPUÉS SE BORRA:

# --- datos$meses_calor mira la columna original de los meses (datos$month). Si el mes está en tu lista de "calor", le pone un 1. Si no, le pone un 0. Así, convertimos una variable categórica en dos variables numéricas binarias.

datos$meses_calor <- ifelse(datos$month %in% calor, 1, 0)
datos$meses_frio  <- ifelse(datos$month %in% frio, 1, 0)

#--- DESPUÉS SE BORRA:

#-- el operador %in% es una herramienta muy útil que sirve para verificar si un elemento (o varios) pertenece a un grupo o lista. El operador compara cada elemento del lado izquierdo con todos los elementos del lado derecho. El resultado es siempre un valor lógico: TRUE (sí está) o FALSE (no está).

```

##### PARTICIONES (TRAIN, TEST Y VALIDACIÓN):

```{r}
n <- nrow(datos) #-- n = número de filas 
indices_disponibles <- 1:n # índices disponibles = número de filas.

# Buscamos que los datos no se repitan

# Extraemos el 50% para Train

# BORRAR DESPUÉS
# sample: Eliges al azar el 50% de los números de la tómbola. Estas filas serán para entrenar el modelo.
indices_train <- sample(indices_disponibles, size = floor(0.50 * n))

# Quitamos los de Train de la lista de disponibles

# BORRAR DESPUÉS
# setdiff: Esta función es clave. Significa "diferencia de conjuntos". Básicamente dice: "Toma todos los números originales y quita los que ya elegimos para Train". Así garantizas que no haya datos repetidos en los siguientes pasos.
indices_restantes <- setdiff(indices_disponibles, indices_train)

# De lo que sobra, extraemos el 25% del total para Test
# (Equivale al 50% de los restantes)

# BORRAR DESPUÉS
# De los números que sobraron (indices_restantes), sacas otro 25% del total original para el Test.
#Lo que queda al final de todo el proceso (el último setdiff) se asigna automáticamente a Validación.

indices_test <- sample(indices_restantes, size = floor(0.25 * n))

# Validación es lo que queda después de quitar Train y Test
indices_valid <- setdiff(indices_restantes, indices_test)

# 4. Creación de Datasets
datos.train <- datos[indices_train, ]
datos.test  <- datos[indices_test, ]
datos.valid <- datos[indices_valid, ]
View(datos.train)
dim(datos.test) #129 filas
View(datos.test)
dim(datos.train) #258 filas
View(datos.valid)
dim(datos.valid) #130 filas
```

Resumen general del conjunto de entrenamiento:

```{r}
summary(datos.train)
str (datos.train)
tibble(datos.train)
```

Este primer vistazo a los datos muestra que el dataset está compuesto principalmente por variables numéricas continuas relacionadas con condiciones meteorológicas y de riesgo de incendio, junto con algunas variables categóricas como el mes y el día. Se observa que existen diferencias importantes en las escalas de algunas variables y una fuerte asimetría en la variable objetivo $area$, con muchos valores bajos o nulos y algunos muy elevados. Además, variables como $rain$ presentan poca variabilidad. Por ello, será necesario considerar transformaciones en ciertas variables para evitar sesgos en el modelado y mejorar la interpretación de los resultados.

Por otro lado, se convierten las variables $month$ y $day$ a factores porque la conversión a factores permite que los modelos generen variables dummy y traten correctamente la naturaleza cualitativa de estas variables.

```{r}
datos.train$month <- factor(datos.train$month,
  levels = c("jan","feb","mar","apr","may","jun",
             "jul","aug","sep","oct","nov","dec"))

datos.train$day <- factor(datos.train$day,
  levels = c("mon","tue","wed","thu","fri","sat","sun"))

str(datos.train)
```

```{r}
# Nas o valores faltantes en columna
nulos_por_columna <- colSums(is.na(datos.train))

# Columnas con valores nulos
nulos_por_columna[nulos_por_columna > 0]

total_nulos <- sum(nulos_por_columna)
cat("Total de valores nulos en el dataset de entrenamiento:", total_nulos, "\n")
```

Se observa que la muestra de entrenamiento no posee valores faltantes.

# 3. ANÁLISIS EXPLORATORIO DE DATOS

## ANÁLISIS UNIVARIANTE

```{r, fig.width=12, fig.height=6, dpi=300}
p1 <- ggplot(data = datos.train, aes(x = X)) +
  geom_histogram(binwidth = 1, fill = "steelblue", color = "white") +
  scale_x_continuous(breaks = 1:9) + 
  theme_minimal() +
  labs(title = "Distribución de Incendios por Coordenada X",
       x = "Posición Este-Oeste",
       y = "Frecuencia de Incendios")

p2 <- ggplot(data = datos.train, aes(x = Y)) +
  geom_histogram(binwidth = 1, fill = "steelblue", color = "white") +
  scale_x_continuous(breaks = 2:9) + 
  theme_minimal() +
  labs(title = "Distribución de Incendios por Coordenada Y",
       x = "Posición Norte-Sur",
       y = "Frecuencia de Incendios")

p1 + p2 + plot_annotation(title = "Distribución de la Frecuencia de Incendios por Coordenadas Espaciales (X, Y)")
```

El análisis geoespacial revela que la distribución de los incendios no es uniforme, identificando un hotspot crítico en el sector centro-occidental del parque, específicamente en las coordenadas (4,4) y (4,5). Mientras que las zonas periféricas muestran una actividad mínima, la naturaleza multimodal de los datos en el eje horizontal y su concentración central en el vertical demuestran que la ubicación geográfica es un predictor clave del riesgo de ignición.

Esta asimetría justifica que el modelo priorice la posición espacial por encima de factores puramente climáticos, permitiendo localizar los puntos de mayor recurrencia para optimizar la prevención en las áreas más vulnerables.

*Nota técnica sobre la identificación del hotspot:* La determinación del punto crítico en las coordenadas (4,4) y (4,5) se deriva del análisis de frecuencias marginales. Al observar los histogramas, se identifica que la coordenada X=4 representa la moda absoluta del eje horizontal (máxima densidad de igniciones), mientras que el intervalo Y=\[4,5\] concentra el mayor volumen de datos en el eje vertical. La intersección de estos valores máximos define un área de influencia geoespacial donde la probabilidad de ocurrencia es significativamente superior al resto del parque, validando la importancia de estas coordenadas como predictores de peso en el modelo.

```{r}
# --- GRÁFICO 1: FFMC ---
grafico_ffmc <- ggplot(data = datos.train, aes(x = FFMC)) +
  # El histograma debe estar en escala de 'density' para que la línea quepa
  geom_histogram(aes(y = after_stat(density)), binwidth = 2, fill = "lightblue", color = "white") +
  # Añadimos la línea de densidad (curva suavizada)
  geom_density(color = "steelblue4", linewidth = 1) +
  theme_minimal() +
  labs(title = "FFMC: Riesgo de Ignición", 
       x = "Índice de humedad fina", 
       y = "Densidad") +
  theme(plot.title = element_text(size = 11, face = "bold"),
        axis.title = element_text(size = 9))

# --- GRÁFICO 2: DMC ---
grafico_dmc <- ggplot(data = datos.train, aes(x = DMC)) +
  geom_histogram(aes(y = after_stat(density)), binwidth = 10, fill = "lightblue", color = "white") +
  geom_density(color = "steelblue4", linewidth = 1) +
  theme_minimal() +
  labs(title = "DMC: Sequía Intermedia", 
       x = "Índice de capas medias", 
       y = "Densidad") +
  theme(plot.title = element_text(size = 11, face = "bold"),
        axis.title = element_text(size = 9))

# --- GRÁFICO 3: DC ---
grafico_dc <- ggplot(data = datos.train, aes(x = DC)) +
  geom_histogram(aes(y = after_stat(density)), binwidth = 30, fill = "lightblue", color = "white") +
  geom_density(color = "steelblue4", linewidth = 1) +
  theme_minimal() +
  labs(title = "DC: Sequía a Largo Plazo", 
       x = "Índice de sequía profunda", 
       y = "Densidad") +
  theme(plot.title = element_text(size = 11, face = "bold"),
        axis.title = element_text(size = 9))

# --- GRÁFICO 4: ISI ---
grafico_isi <- ggplot(data = datos.train, aes(x = ISI)) +
  geom_histogram(aes(y = after_stat(density)), binwidth = 2, fill = "lightblue", color = "white") +
  geom_density(color = "steelblue4", linewidth = 1) +
  theme_minimal() +
  labs(title = "ISI: Índice de Propagación", 
       x = "Velocidad de propagación", 
       y = "Densidad") +
  theme(plot.title = element_text(size = 11, face = "bold"),
        axis.title = element_text(size = 9))

# --- UNIR LOS CUATRO GRÁFICOS ---
(grafico_ffmc + grafico_dmc) / (grafico_dc + grafico_isi) + 
  plot_annotation(
    title = "Distribución de Índices de Humedad y Propagación (FWI)",
    subtitle = "Histogramas de densidad con curva de ajuste suavizada (KDE)",
    theme = theme(plot.title = element_text(size = 15, face = "bold", hjust = 0.5,                                             margin = margin(b = 5)), 
                  plot.subtitle = element_text(size = 11, hjust = 0.5, 
                                                margin = margin(b = 20)) 
    )
  )
  
```

-   El índice **FFMC** presenta una distribución con un marcado sesgo a la izquierda, lo que estadísticamente se traduce en una cola larga hacia los valores bajos y una gran acumulación de datos, o moda, en el rango superior a 90. Esto nos indica que existe un "umbral de activación" crítico; es decir, la probabilidad de que un incendio prospere no es lineal, sino que se dispara casi exclusivamente cuando el combustible fino superficial alcanza niveles extremos de sequedad. Esta variable actúa prácticamente como un interruptor de riesgo, donde la variabilidad significativa para entender el fenómeno se concentra en el margen entre 90 y 96, invalidando el peso de los registros inferiores que representan situaciones donde la ignición es físicamente improbable debido a la humedad del mantillo.

-   En el caso del **DMC**, se observa una distribución multimodal con picos de frecuencia claramente diferenciados en torno a los valores 25, 100 y 150. Esta característica indica que los incendios analizados no responden a un único patrón de sequía, sino que se agrupan en distintos escenarios meteorológicos. Mientras que los picos de valores bajos representan igniciones en condiciones de humedad moderada, los picos situados en niveles superiores reflejan incendios ocurridos tras periodos de sequía prolongada que han afectado a las capas orgánicas medias del suelo y a los materiales leñosos de pequeño tamaño. Esta estructura multimodal permite identificar diversos grados de severidad potencial, distinguiendo entre incendios de rápida extinción y aquellos con mayor persistencia y dificultad de control.

-   La distribución del índice **DC** se caracteriza por una acumulación de registros en el extremo superior de la escala, situándose la gran mayoría entre los 600 y 800 puntos. Este patrón indica que casi la totalidad de los incendios del dataset ocurrieron bajo condiciones de déficit hídrico extremo en las capas más profundas y compactas del suelo orgánico; representa una sequía estructural que solo se alcanza tras meses sin precipitaciones significativas. Al verse afectadas las capas de mayor densidad, el sistema presenta una disponibilidad máxima de combustible pesado, lo que aumenta la severidad del incendio y favorece una combustión más persistente una vez que se produce la ignición. Esta reducción de la humedad en el combustible profundo consolida un escenario de alta intensidad, donde la duración de la combustión se prolonga significativamente respecto a condiciones de mayor hidratación del suelo.

-   El índice **ISI** muestra una distribución asimétrica positiva con una cola muy extendida hacia la derecha, donde la mayor parte de los registros se agrupan en valores bajos, entre 0 y 15, pero con casos aislados que llegan a alcanzar los 40 puntos. Esta forma gráfica confirma que, aunque la dinámica habitual de los incendios en este entorno es de propagación lenta o moderada, el sistema está sujeto a eventos extremos impulsados por rachas de viento y sequedad extrema que disparan la velocidad de avance. La gestión de esta alta varianza es vital, ya que esos valores atípicos de la cola derecha representan los escenarios de mayor peligro potencial, donde el control del incendio se vuelve extremadamente complejo.

#### **Conclusión del Análisis de Índices FWI**

El comportamiento conjunto de estos indicadores revela una **dependencia jerárquica y funcional** basada en el estado del combustible forestal. El **FFMC** actúa como el factor crítico de ignición, determinando la facilidad con la que se inicia el fuego en la superficie, mientras que el **DMC** y el **DC** establecen la carga energética disponible al marcar la sequía en las capas intermedias y profundas. Al verse afectadas estas capas de mayor densidad, el sistema presenta una disponibilidad máxima de combustible pesado, lo que aumenta la severidad del incendio y favorece una combustión más persistente una vez que se produce la ignición. Esta reducción de la humedad en el combustible profundo consolida un escenario de alta intensidad, donde la duración de la combustión se prolonga significativamente en comparación con estados de mayor hidratación del suelo. Finalmente, el **ISI** integra estas condiciones de sequedad con la dinámica atmosférica para definir la cinética de propagación, confirmando que la magnitud del incendio depende de la sincronización entre la facilidad de inicio, la energía acumulada en la biomasa y el potencial de avance del frente de fuego.

#### Análisis de la variable numérica 'temp':

```{r}
# Configurar el espacio para ver 2 gráficos (Histograma y Boxplot)
par(mfrow=c(1, 2))

# Histograma de Temperatura
hist(datos.train$temp, 
     main="Distribución de la Temperatura", 
     xlab="Temperatura (ºC)", 
     col="orange", 
     border="white",
     breaks=20)

# Boxplot de Temperatura
boxplot(datos.train$temp, 
        main="Caja y Bigotes de Temp", 
        ylab="Grados Celsius (ºC)", 
        col="gold")

# Comparativa Calor vs Frío
# Esto sirve para ver si la división tiene sentido
par(mfrow=c(1, 1)) # Volvemos a un solo gráfico
boxplot(temp ~ meses_calor, data=datos.train,
        main="Temperatura: Meses de Frío (0) vs Calor (1)",
        xlab="Categoría (1 = Calor)",
        ylab="Temperatura (ºC)",
        col=c("lightblue", "tomato"))
```

**Distribución:** Observando el histograma, vemos que la temperatura sigue una distribución muy parecida a la "normal" (forma de campana), algo que ayudará al modelo en el aprendizaje. La mayoría de los incendios se concentran entre los 16°C y los 22°C, con picos de entre 33 y 42 eventos por intervalo. Por el contrario, hay muy pocos registros por debajo de los 5°C o por encima de los 30°C. Esto último puede parecer extraño, pero tiene sentido: simplemente hay menos días al año con calor tan extremo y, además, en esas fechas se extrema la prevención. No obstante, aunque sean pocos casos, esos días de calor intenso son los que suelen dejar las mayores superficies quemadas.

**Boxplot:** El diagrama de caja nos muestra que la mediana está en los 19°C, es decir, la mitad de los incendios ocurrieron por encima de esa temperatura y la otra mitad por debajo. La mayor concentración de incendios ocurren en un rango de entre 16°C y 23°C. También aparecen algunos valores atípicos: incendios en días inusualmente fríos (menos de 5°C) y un caso extremo que roza los 34°C.

**Comparativa entre meses de frío y calor:** Este gráfico confirma que dividir los datos por temporadas fue una buena decisión. Se ve una separación muy clara entre las temperaturas típicas de los meses fríos (\~13°C) y los cálidos (\~21°C). Mientras que en invierno los incendios suelen ocurrir entre los 9°C y 16°C, en verano el rango sube a los 18-24°C, dándole al modelo un contexto térmico muy bien definido. Por último, en la etapa de calor destacan algunos valores atípicos: uno por encima de los 33°C (momento crítico para la propagación) y otro sorprendentemente bajo, por debajo de los 10°C.

#### Análisis de la variable numérica 'RH':

```{r}
par(mfrow=c(1, 2))

# Histograma de RH (Humedad Relativa)
hist(datos.train$RH, 
     main="Distribución de RH", 
     xlab="Humedad Relativa (%)", 
     col="skyblue",     
     border="white",
     breaks=20)

# Boxplot de RH
boxplot(datos.train$RH, 
        main="Caja y Bigotes de RH", 
        ylab="Porcentaje (%)", 
        col="dodgerblue") 
```

**Distribución:** El histograma nos muestra que la humedad relativa tiene un sesgo a la derecha. A diferencia de la temperatura, aquí la mayoría de los incendios ocurren cuando la humedad es baja, concentrándose principalmente entre el 30% y el 50%. Es muy raro ver incendios con humedades superiores al 80%, lo cual tiene sentido, ya que a mayor humedad, el combustible forestal (toda la materia orgánica, viva o muerta, que se encuentra en los terrenos forestales y que tiene la capacidad de arder en un incendio) está menos seco y es más difícil que arda.

**Boxplot:** En el diagrama de caja vemos que la mediana se sitúa en torno al 42%. Esto nos dice que la mitad de los incendios analizados ocurrieron en condiciones de aire bastante seco. La zona de mayor concentración de incendios se mueve en un rango de entre el 33% y el 53% de humedad.

**Valores atípicos (Outliers):** Lo más llamativo de este gráfico son los puntos que aparecen en la parte superior, por encima del 80% y llegando incluso al 100%. Estos son casos atípicos donde hubo incendios a pesar de que la humedad era máxima. Esto podría deberse a otros factores que compensaron la humedad, como vientos muy fuertes o una sequía acumulada en el suelo que el aire húmedo no pudo aliviar.

#### Análisis de la variable numérica 'wind':

```{r}
par(mfrow=c(1, 2))

# Histograma 
hist(datos.train$wind, 
     main="Distribución de 'wind'", 
     xlab="Velocidad del aire (km/h)", 
     col="skyblue",     
     border="white",
     breaks=20)

# Boxplot
boxplot(datos.train$wind, 
        main="Caja y Bigotes de 'wind'", 
        ylab="Km/h", 
        col="dodgerblue") 
```

**Distribución:** En el histograma observamos que la mayor concentración de incendios ocurre con vientos que oscilan entre los 3,5 km/h y 4 km/h. Por el contrario, los eventos con vientos muy suaves (por debajo de 2 km/h) o rachas más fuertes (por encima de 7 km/h) presentan una frecuencia de incendios mucho menor. Esto indica que la mayoría de los eventos registrados se dieron bajo condiciones de viento moderado.

**Boxplot:** El diagrama de caja confirma que no existen valores atípicos en esta variable, lo que significa que todas las velocidades registradas entran dentro del rango esperado. La zona de mayor concentración de incendios se sitúa entre los 2,3 km/h y los 5,5 km/h aproximadamente. Por otro lado, la mediana se ubica en los 4 km/h, lo que indica que la mitad de los incendios ocurrieron con vientos inferiores a esa velocidad y la otra mitad con vientos superiores.

#### Análisis de la variable numérica 'rain':

```{r}
par(mfrow=c(1, 2))

# Histograma  
hist(datos.train$rain, 
     main="Distribución de 'rain'", 
     xlab="Lluvia (mm/m²)", 
     col="skyblue",     
     border="white",
     breaks=20)

# Boxplot 
boxplot(datos.train$rain, 
        main="Caja y Bigotes de 'rain'", 
        ylab="mm/m²", 
        col="dodgerblue") 
```

**Distribución:** El histograma nos muestra una distribución con un sesgo extremo hacia la derecha. Como es de esperar en registros de incendios forestales, la gran mayoría de las observaciones se sitúan en el valor 0, lo que confirma la ausencia de lluvias en el momento de los incendios. No obstante, se identifican tres casos aislados con registros positivos, aunque presentan valores muy bajos en comparación con el volumen total de la muestra.

**Boxplot:** El diagrama de caja ratifica esta falta de variabilidad: la estructura de la caja aparece colapsada sobre el cero, dado que la mediana y los cuartiles coinciden en ese valor. Se detectan tres valores atípicos que corresponden a eventos específicos con precipitaciones bajas de aproximadamente 0.8, 1.0 y 1.4 mm/m².

**Transformación de la variable** $rain$**:**

Se transforma la variable rain en una variable binaria (0: no lluvia, 1: lluvia) para simplificar su interpretación y mejorar el ajuste del modelo.

```{r}
datos.train$rain_bin <- ifelse(datos.train$rain > 0, 1, 0)
```

```{r}
par(mfrow=c(1, 2))

# Histograma  
hist(datos.train$rain_bin, 
     main="Distribución de 'rain_bin'", 
     xlab="Lluvia (mm/m²)", 
     col="skyblue",     
     border="white",
     breaks=20)

# Boxplot 
boxplot(datos.train$rain_bin, 
        main="Caja y Bigotes de 'rain_bin'", 
        ylab="mm/m²", 
        col="dodgerblue") 
```

Los gráficos muestran que la nueva variable *rain_bin* está muy desbalanceada, ya que la gran mayoría de los valores son 0 (no lluvia) y solo hay muy pocos casos con valor 1 (lluvia).

En el diagrama de caja se observa que casi todos los valores están concentrados en 0, con algunos pocos valores en 1, lo que refleja la escasa presencia de lluvia en el dataset

#### Análisis de la variable numérica 'area':

```{r}
hist(datos.train$area, 
     breaks = 100, 
     main = "Distribución del Área Quemada", 
     col = "orange", 
     xlab = "Hectáreas", 
     ylab = "Frecuencia")
```

**Distribución**: La distribución de los incendios está sesgada a la derecha, lo que indica que la mayoría de los incendios tienen un tamaño muy reducido, mientras que solo unos pocos alcanzan grandes dimensiones. Aunque estos incendios de gran tamaño son poco frecuentes, tienen un impacto significativo, ya que elevan la media y hacen que esta no represente adecuadamente el caso típico. Además, esta asimetría, caracterizada por muchos valores pequeños y unos pocos valores extremos, dificulta la predicción de incendios de gran magnitud. Por ello, resulta recomendable aplicar una transformación logarítmica a esta variable.

**Transformación de la variable 'area'**

Se realiza una transformación logarítmica, concretamente log(x+1), debido a la asimetría observada previamente en la variable. Este tipo de transformación se aplica a variables que presentan muchos valores pequeños y unos pocos valores muy elevados, los cuales sesgan los resultados del modelo. Con ello, se consigue una mejor separación de los valores pequeños y una reducción del impacto de los valores extremos.

```{r}
datos.train$area_log <- log1p(datos.train$area)
```

Comparamos ambas gráficas:

```{r}
# Antes
ggplot(datos.train, aes(x = area)) +
  geom_histogram(bins = 30, fill = "steelblue", color = "white") +
  labs(title = "Área quemada (original)",
       x = "Área (ha)",
       y = "Frecuencia") +
  theme_minimal()

# Después
ggplot(datos.train, aes(x = area_log)) +
  geom_histogram(bins = 30, fill = "seagreen", color = "white") +
  labs(title = "Área quemada (log)",
       x = "log(area + 1)",
       y = "Frecuencia") +
  theme_minimal()
```

La variable 'area' presenta una fuerte asimetría positiva, con muchos valores cercanos a cero y algunos valores extremos elevados. Tras aplicar la transformación logarítmica, la distribución se vuelve más equilibrada, reduciendo el impacto de los valores atípicos y facilitando el análisis.

Por otro lado, se han probado diversas transformaciones como Yeo-Johnson, la inversa, la logarítmica y Box-Cox, obteniéndose resultados similares. Por ello, se opta por la transformación logarítmica, ya que permite una interpretación más sencilla de los coeficientes del modelo.

#### Análisis de la variable categórica 'month':

```{r}
# geom_bar(): Crea un gráfico de barras: Cuenta cuántas observaciones hay en cada categoría
# x = month : Cada barra representa un mes. La variable month va en el eje X.
# fill = month : Cada mes tendrá un color distinto

ggplot(datos.train, aes(x = month, fill = month)) +
  geom_bar() +
  labs(title = "Frecuencia de incendios por mes",
       x = "Mes", y = "Frecuencia") +
  theme_classic() #cambia el estilo del gráfico
```

**Distribución**: El gráfico muestra que la mayor parte de los incendios se concentran en los meses de agosto y septiembre, lo que sugiere una clara estacionalidad en su ocurrencia. Este patrón es coherente con las condiciones climáticas típicas de estos meses, caracterizadas por temperaturas más elevadas y menores precipitaciones, lo que favorece la propagación del fuego. Por el contrario, en los meses con mayores precipitaciones, como abril, mayo y octubre, así como en aquellos con temperaturas más bajas, como enero, diciembre y noviembre, se observa una menor o nula frecuencia de incendios.

#### Análisis de la variable categórica 'day':

```{r}
ggplot(datos.train, aes(x = day, fill = day)) +
  geom_bar(color = "white") +
  # Usamos una paleta de colores llamativa
  scale_fill_brewer(palette = "Set3", guide = "none") + 
  labs(title = "Número de Incendios por Día de la Semana",
       x = "Día",
       y = "Cantidad de Registros") +
  theme_minimal()
```

**Distribucion**: La gráfica muestra que la cantidad de incendios cambia según el día de la semana. Se observa que los valores más altos aparecen el jueves, viernes, sábado y sobre todo, el domingo, lo que indica que durante el fin de semana hay más incedios. Esto probablemente se debe a que hay más personas realizando actividades al aire libre, lo que aumenta el riesgo de que se inicien fuegos de forma accidental.

**Transformación variable** $day$**:**

```{r}
datos.train$day_bin <- ifelse(datos.train$day %in% c("thu", "fri", "sat", "sun"), 1, 0)
```

Se ha creado una variable binaria que agrupa los días en dos categorías: entre semana (lunes a miércoles) y fin de semana ampliado (jueves a domingo), con el objetivo de captar posibles cambios en el comportamiento de los incendios en los días cercanos al fin de semana.

**Visualización:**

```{r}
ggplot(datos.train, aes(x = factor(day_bin), fill = factor(day_bin))) +
  geom_bar() +
  scale_x_discrete(labels = c("Entre semana", "Fin de semana")) +
  labs(title = "Distribución de días",
       x = "", y = "Frecuencia") +
  theme_classic() +
  theme(legend.position = "none")

```

Podemos observar que hay más incendios los fines de semana (jueves, viernes, sábado y domingo) que entre semana (lunes, martes y miércoles), como hemos dicho anteriormente.

## ANÁLISIS BIVARIANTE

#### Relación entre el mes y el área quemada.

```{r}
ggplot(datos.train, aes(x = month, y = area, fill = month)) +
  geom_bar(stat = "summary", fun = "mean") +
  labs(title = "Área quemada promedio por mes",
       x = "Mes",
       y = "Media") +
  theme_classic()
```

**Distribución**: La gráfica de promedios revela que la peligrosidad de un incendio no depende solo de la cantidad de fuegos que haya (frecuencia), sino de la capacidad de propagación. Mayo, septiembre y diciembre son los meses donde, estadísticamente, un incendio tiene más probabilidades de convertirse en un evento de gran magnitud.

#### Relación entre la temperatura y el área quemada (escala logarítmica).

```{r}
ggplot(datos.train, aes(x = temp, y = area_log)) +
  geom_point(color = "steelblue", alpha = 0.5) +
  geom_smooth(method = "lm", se = FALSE, color = "red") +
  labs(title = "Relación entre la temperatura y el área quemada (escala logarítmica)",
       x = "Temperatura (°C)",
       y = "log(area + 1)") +
  theme_minimal()
```

El gráfico muestra una ligera relación positiva entre la temperatura y el área quemada (en escala logarítmica), lo que sugiere que, a medida que aumenta la temperatura, los incendios tienden a ser ligeramente más grandes. Este comportamiento es coherente con el hecho de que temperaturas más altas favorecen la sequedad de la vegetación y la propagación del fuego.

Sin embargo, la dispersión de los datos es elevada y no se observa un patrón claro, lo que indica que la temperatura por sí sola no explica el tamaño de los incendios. Además, se aprecia una alta concentración de valores cercanos a cero en el área quemada, reflejando la presencia de numerosos incendios de pequeña magnitud.

#### Relación entre la húmedad relativa y el área quemada (escala logarítmica).

```{r}
ggplot(datos.train, aes(x = RH, y = area_log)) +
  geom_point(color = "steelblue", alpha = 0.5) +
  geom_smooth(method = "lm", se = FALSE, color = "red") +
  labs(title = "Relación entre la húmedad relativa y el área quemada (escala logarítmica)",
       x = "Humedad (%)",
       y = "area") +
  theme_minimal()
```

El gráfico muestra una relación negativa débil entre la humedad relativa (RH) y el área quemada (en escala logarítmica). A medida que aumenta la humedad, el área quemada tiende a disminuir ligeramente, lo cual es coherente con el hecho de que mayores niveles de humedad dificultan la propagación del fuego.

Sin embargo, la dispersión de los datos es elevada y no se observa un patrón claro, lo que indica que la humedad por sí sola no explica el tamaño de los incendios. Además, se observa una alta concentración de valores cercanos a cero en el área quemada, lo que refleja la presencia de numerosos incendios de pequeña magnitud.

#### Relación entre la lluvia y el área quemada (escala logarítmica).

##### rain

```{r}
ggplot(datos.train, aes(x = rain, y = area_log)) +
  geom_point(color = "steelblue", alpha = 0.5) +
  geom_smooth(method = "lm", se = FALSE, color = "red") +
  labs(title = "Relación entre la lluvia y el área quemada (escala logarítmica)",
       x = "Lluvia (mm/m²)",
       y = "log(area + 1)") +
  theme_minimal()
```

El gráfico muestra una alta concentración de observaciones en valores de lluvia iguales a cero, lo que indica que la mayoría de los incendios ocurren en ausencia de precipitaciones. La dispersión de los datos es elevada y no se observa un patrón claro entre la lluvia y el área quemada.

La línea de tendencia presenta una ligera pendiente negativa, lo que podría sugerir que, a mayor cantidad de lluvia, el área quemada tiende a disminuir. Sin embargo, esta relación es muy débil y poco representativa debido a la escasa variabilidad de la variable rain y al predominio de valores nulos.

##### rain_bin

```{r}
ggplot(datos.train, aes(x = factor(rain_bin), y = area, fill = factor(rain_bin))) +
  geom_boxplot() +
  scale_fill_manual(values = c("lightblue", "salmon"),
                    labels = c("No lluvia", "Lluvia")) +
  labs(title = "Área quemada según lluvia",
       x = "Lluvia",
       y = "Área quemada",
       fill = "Tipo de día") +
  theme_classic()
```

El gráfico muestra que la mayoría de los valores del área quemada son cercanos a cero tanto en días con lluvia como sin lluvia.

Sin embargo, los valores más altos del área quemada se observan únicamente en días sin lluvia, mientras que en los días con lluvia apenas hay variabilidad y los valores son muy bajos.

Además, existe un fuerte desbalance, ya que hay muchas más observaciones sin lluvia que con lluvia, lo que dificulta la comparación entre ambos grupos.

En conclusión, los incendios de mayor tamaño se producen en ausencia de lluvia, aunque no se puede afirmar una relación clara debido al bajo número de observaciones con lluvia.

#### Relación entre la velocidad del viento y el área quemada (escala logarítmica).

```{r}
ggplot(datos.train, aes(x = wind, y = area_log)) +
  geom_point(color = "steelblue", alpha = 0.5) +
  geom_smooth(method = "lm", se = FALSE, color = "red") +
  labs(title = "Relación entre FFMC y el área quemada (escala logarítmica)",
       x = "FFMC (Índice de humedad fina)",
       y = "log(area + 1)") +
  theme_minimal()
```

#### Relación entre FFMC y el área quemada (escala logarítmica).

```{r}
ggplot(datos.train, aes(x = FFMC, y = area_log)) +
  geom_point(color = "steelblue", alpha = 0.5) +
  geom_smooth(method = "lm", se = FALSE, color = "red") +
  labs(title = "Relación entre FFMC y el área quemada (escala logarítmica)",
       x = "FFMC (Índice de humedad fina)",
       y = "log(area + 1)") +
  theme_minimal()
```

La gráfica en escala logarítmica muestra cómo el FFMC influye en el tamaño de los incendios. Se observa que cuando el FFMC es menor a 80 casi no hay incendios, lo que indica que con algo de humedad el fuego no se desarrolla. A partir de 80, empiezan a aparecer más casos, y los incendios grandes solo ocurren cuando el FFMC es cercano a 90 o más.

La tendencia es positiva: cuanto más seco está el material, mayor puede ser el incendio. Sin embargo, hay mucha variabilidad, ya que incluso con valores altos siguen existiendo incendios pequeños. En conclusión, el FFMC es clave para que el fuego crezca, pero no garantiza que sea grande.

#### Relación entre DMC y el área quemada (escala logarítmica).

```{r}
ggplot(datos.train, aes(x = DMC, y = area_log)) +
  geom_point(color = "steelblue", alpha = 0.5) +  # Cambié a rojo oscuro para diferenciarlo del FFMC
  geom_smooth(method = "lm", se = FALSE, color = "red") + # Línea de tendencia en azul
  labs(title = "Relación entre DMC y el área quemada (escala logarítmica)",
       subtitle = "DMC mide la humedad en capas de suelo orgánico medio",
       x = "DMC (Duff Moisture Code)",
       y = "area(escala logarítmica)") +
  theme_minimal()
```

La gráfica muestra que el DMC no tiene una relación clara con el tamaño del incendio, ya que los datos están muy dispersos y la tendencia es casi plana. Esto significa que, por sí solo, no predice bien cuántas hectáreas se quemarán.

Sin embargo, los incendios más grandes suelen aparecer cuando el DMC es alto, lo que indica que el suelo está muy seco. En estas condiciones, el fuego es más difícil de apagar y puede durar más tiempo. Además, hay muchos incendios pequeños incluso con DMC alto, lo que muestra que el riesgo existe, pero no siempre se convierte en grandes incendios.

#### Relación entre DC y el área quemada (escala logarítmica).

```{r}
ggplot(datos.train, aes(x = DC, y = area_log)) +
  geom_point(color = "steelblue", alpha = 0.5) + 
  geom_smooth(method = "lm", se = FALSE, color = "red") +
  labs(title = "Relación entre DC y el área quemada (escala logarítmica)",
       subtitle = "DC mide la sequedad profunda y acumulada (combustible pesado)",
       x = "DC (Drought Code)",
       y = "area") +
  theme_minimal()
```

La gráfica muestra que la mayoría de incendios ocurren cuando el DC es alto, lo que indica una sequía acumulada muy fuerte durante mucho tiempo. Aunque la relación directa con el tamaño del incendio es débil, los incendios más grandes solo aparecen cuando el DC es muy elevado.

Esto significa que el DC no inicia el fuego, pero sí crea las condiciones para que sea más difícil de apagar. Cuando el suelo profundo está muy seco, el fuego puede durar más y volverse más grave. En resumen, el DC actúa como un indicador de riesgo alto cuando alcanza valores elevados.

#### Relación entre ISI y el área quemada (escala logarítmica).

```{r}
ggplot(datos.train, aes(x = ISI, y = area_log)) +
  geom_point(color = "steelblue", alpha = 0.5) + 
  geom_smooth(method = "lm", se = FALSE, color = "red") +
  labs(title = "Relación entre ISI y el área quemada (escala logarítmica)",
       subtitle = "ISI indica la velocidad de propagación inicial del fuego",
       x = "ISI (Initial Spread Index)",
       y = "log(area + 1)") +
  theme_minimal()
```

La gráfica parece indicar que a mayor ISI, menor área quemada, pero esto es engañoso. Esta tendencia está causada por un valor atípico (outlier) muy extremo que distorsiona la línea de regresión.

Si nos centramos en la mayoría de los datos (ISI entre 0 y 20), los incendios más grandes ocurren con valores moderados de ISI. Esto tiene más sentido, ya que una mayor velocidad de propagación facilita que el fuego crezca.

En resumen, la relación negativa no es real: el ISI sí influye en la propagación, pero el resultado está afectado por pocos datos extremos y por la forma en que se distribuyen los registros.

#### Relación entre la temperatura y la húmedad relativa.

```{r}
ggplot(datos.train, aes(x = temp, y = RH)) +
  geom_point(color = "steelblue", alpha = 0.5) + 
  geom_smooth(method = "lm", se = FALSE, color = "red") +
  labs(title = "Relación entre Temperatura y Humedad Relativa",
       subtitle = "Análisis de la condición hidrotérmica del parque",
       x = "Temperatura (°C)",
       y = "Humedad Relativa (%)") +
  theme_minimal()
```

La gráfica muestra una relación inversa clara: cuando la temperatura sube, la humedad baja. Esto es lógico, ya que el aire caliente seca más el ambiente.

La zona más peligrosa aparece con temperaturas altas (más de 25°C) y humedad baja, donde es más probable que ocurran incendios grandes. En temperaturas bajas, la humedad varía mucho, por lo que el riesgo es menos predecible. Es decir, la combinación de calor y baja humedad crea las condiciones más favorables para que el fuego se propague.

#### Relación entre la velocidad del viento e ISI.

```{r}
ggplot(datos.train, aes(x = wind, y = ISI)) +
  geom_point(color = "steelblue", alpha = 0.5) +
  geom_smooth(method = "lm", se = FALSE, color = "red") +
  labs(title = "Relación entre Velocidad del Viento e ISI",
       subtitle = "El viento es el motor principal de la velocidad de propagación inicial",
       x = "Velocidad del Viento (km/h)",
       y = "ISI (Initial Spread Index)") +
  theme_minimal()
```

La gráfica muestra que existe una relación positiva: cuando aumenta la velocidad del viento, también aumenta el ISI. Esto tiene sentido, ya que el viento ayuda a que el fuego se propague más rápido.

Sin embargo, hay un valor atípico muy alto que no sigue esta tendencia y puede distorsionar el análisis. Además, para una misma velocidad del viento hay mucha variación en el ISI, lo que indica que no depende solo del viento.

#### Relación entre DMC Y DC.

```{r}
ggplot(datos.train, aes(x = DMC, y = DC)) +
  geom_point(color = "steelblue", alpha = 0.5) +
  geom_smooth(method = "lm", se = FALSE, color = "red") +
  labs(title = "Relación entre DMC (Suelo Medio) y DC (Suelo Profundo)",
       subtitle = "Ambos índices muestran la acumulación de sequía en el tiempo",
       x = "DMC (Duff Moisture Code)",
       y = "DC (Drought Code)") +
  theme_minimal()
```

La gráfica muestra un patrón en “escalera”, donde el DC se mantiene constante mientras el DMC cambia, lo que indica que el suelo profundo varía muy lentamente frente a cambios más rápidos en el suelo medio. Además, se observan dos grupos claros (valores bajos y muy altos), lo que sugiere que el parque pasa rápidamente de húmedo a muy seco, sin estados intermedios. La línea de tendencia confirma que ambos índices aumentan juntos: cuando uno es alto, el otro también. En conjunto, el DC refleja la sequía acumulada a largo plazo, mientras que el DMC indica el estado más reciente del suelo.

## ANÁLISIS MULTIVARIANTE

#### Relación entre los ejes X e Y y el área quemada (escala logarítmica).

```{r}
ggplot(datos.train, aes(x = factor(X), y = factor(Y), fill = area_log)) +
  geom_tile() +
  scale_fill_gradient(low = "yellow", high = "red") +
  labs(title = "Mapa de Calor: Intensidad del Área Quemada",
       x = "Coordenada X",
       y = "Coordenada Y",
       fill = "area_log") +
  theme_minimal()
```

El mapa de calor muestra que la ubicación geográfica influye claramente en los incendios, ya que no todas las zonas del parque se comportan igual. Las celdas coloreadas indican dónde hubo incendios, mientras que las zonas en blanco representan lugares sin registros en los datos.

Se identifican áreas más críticas, como las coordenadas (8,8), (1,5) y (9,4), donde los incendios tienden a ser más grandes. En cambio, en la zona central del mapa predominan valores bajos, lo que indica incendios pequeños o controlados rápidamente.

#### Relación entre la temperatura, el área quemada (escala logarítmica) e ISI.

```{r}
datos.train$ISI_cat <- cut(datos.train$ISI, breaks = 3)

ggplot(datos.train, aes(x = temp, y = area_log)) +
  geom_point(alpha = 0.5, color = "steelblue") +
  facet_wrap(~ ISI_cat) +
  labs(title = "Temperatura vs área según niveles de ISI",
       x = "Temperatura (°C)",
       y = "log(area + 1)") +
  theme_minimal()
```

**Interpretación:**

En el primer grupo (niveles bajos de ISI) se observa que la mayor parte de los incendios ocurren bajo condiciones de baja velocidad de propagación. Además, existe una alta concentración de valores de área quemada iguales o cercanos a cero, lo que indica que la mayoría de los incendios son de pequeña magnitud. En este grupo, la temperatura presenta una amplia variabilidad, pero no se observa una relación clara con el área quemada, lo que sugiere que, por sí sola, no determina el tamaño de los incendios.

No obstante, también se observan algunos incendios de gran tamaño incluso con valores bajos de ISI. Por ejemplo, una observación alcanza un valor de log(area + 1) = 7, lo que equivale aproximadamente a e\^7−1 ≈ 1095 hectáreas, evidenciando que pueden darse incendios grandes incluso cuando la propagación estimada es baja.

En los niveles medios y altos de ISI hay menos observaciones, lo que dificulta extraer conclusiones sólidas. Además, tampoco se aprecia un patrón claro entre la temperatura y el área quemada en estos niveles, ni una relación evidente que indique que un mayor ISI esté asociado a incendios de mayor tamaño.

En conjunto, estos resultados sugieren que, aunque el ISI está relacionado con la capacidad de propagación del fuego, ni este índice ni la temperatura explican por sí solos el área quemada, y su efecto parece estar condicionado por otros factores.

#### Matriz de correlación

```{r}
vars_num <- datos.train[, c("FFMC", "DMC", "DC", "ISI", 
                           "temp", "RH", "wind", "rain", "area_log")]

cor(vars_num)
```

**Interpretación**:

Podemos observar diversas correlaciones entre las variables. Por ejemplo, existe una relación positiva moderada entre ISI y FFMC (0.481), lo cual tiene sentido, ya que el índice ISI incorpora el efecto del viento y del FFMC en su cálculo, reflejando la capacidad de propagación del fuego.

Asimismo, se observa una correlación positiva relativamente alta entre DC y DMC (0.668), debido a que ambas variables están relacionadas con la sequedad del combustible, aunque en distintas escalas temporales (DMC refleja condiciones recientes, mientras que DC recoge efectos acumulados de sequía a largo plazo).

También se aprecia una correlación positiva moderada entre la temperatura y el DMC (0.447), lo que indica que temperaturas más elevadas favorecen la sequedad del combustible debido a una mayor evaporación. Por este mismo motivo, se observa una relación positiva similar entre la temperatura y el DC (0.467), que refleja condiciones de sequía más prolongadas.

Por último, destaca una correlación negativa moderada entre la temperatura y la humedad relativa (-0.512), lo cual es coherente, ya que a mayor temperatura suele disminuir la humedad en el ambiente.

#### Heatmap de correlación

```{r}

# Seleccionar variables numéricas
vars_num <- datos.train[, c("FFMC", "DMC", "DC", "ISI", 
                           "temp", "RH", "wind", "rain", "area_log")]

# Calcular matriz de correlación
matriz_cor <- cor(vars_num)

# Convertir a formato largo
matriz_long <- melt(matriz_cor)

# Heatmap
ggplot(matriz_long, aes(x = Var1, y = Var2, fill = value)) +
  geom_tile() +
  scale_fill_gradient2(low = "blue", high = "red", mid = "white", midpoint = 0) +
  labs(title = "Matriz de correlación",
       x = "",
       y = "",
       fill = "Correlación") +
  theme_minimal()
```

Las gráficas muestran cómo interactúan las condiciones que influyen en los incendios. Por un lado, existe una relación negativa clara entre temperatura y humedad: cuando sube la temperatura, la humedad baja, creando condiciones de alto riesgo donde el combustible es más inflamable.

Por otro lado, el viento influye en la propagación del fuego (ISI), ya que a mayor viento, mayor velocidad de expansión, aunque con bastante variabilidad porque intervienen más factores. También destaca un valor extremo que se aleja del resto de datos.

Finalmente, la matriz de correlación confirma que variables como temperatura y sequedad del suelo están muy relacionadas entre sí, pero el tamaño del incendio (area_log) no depende de una sola variable, sino de la combinación de varias.

En conjunto, esto indica que los incendios grandes son fenómenos complejos, donde intervienen múltiples factores al mismo tiempo.

### PREGUNTAS

**¿Cómo afecta la temperatura al riesgo de incendios grandes?**

La mayoría de los incendios ocurren con temperaturas entre 16°C y 22°C, pero los días muy calurosos (más de 30°C) son los que suelen provocar incendios grandes.\
En invierno, los incendios son más pequeños porque hace frío y la vegetación está más húmeda. En verano, el calor y la sequedad hacen que el fuego se propague más rápido.\
Es decir, cuanto más calor y seco está el parque, más riesgo hay de incendios grandes.

**¿Cómo influye la velocidad del viento en la propagación inicial del fuego?**

Como hemos visto antes, a mayor viento, mayor ISI, lo que significa que el fuego puede propagarse más rápido. Sin embargo, dado que hay muchas variaciones, concluimos que el viento no es el único factor que controla la propagación inicial

**¿Cómo se relaciona la sequedad del suelo a corto y largo plazo?**

La sequedad del suelo a corto y largo plazo está conectada pero se comporta de manera diferente. El DMC refleja la humedad del suelo medio y cambia rápido según las condiciones recientes, mientras que el DC mide la sequía profunda y varía muy lentamente. A pesar de estas diferencias, cuando uno de los índices es alto, el otro también suele serlo, lo que indica que períodos prolongados de sequía afectan tanto la capa superficial como la profunda. Además, el parque tiende a pasar rápidamente de húmedo a muy seco, sin muchos estados intermedios.

**¿Por qué el tamaño final del incendio (area_log) no se correlaciona fuertemente con ninguna variable?**

Las correlaciones lineales con el tamaño del incendio (area_log) son muy débiles, lo que significa que no depende de una sola variable, sino de la combinación de varios factores. Además, los incendios no crecen siempre de forma proporcional: la intervención de los bomberos y los límites naturales de inflamabilidad hacen que la relación entre el clima y la superficie quemada sea complicada.

# 3. MODELOS DE REGRESIÓN LINEAL SIMPLE Y MÚLTIPLE

## Modelos lineales simples

Se seleccionan aquellas variables que presentan mayor relación con la variable objetivo, basándose en el análisis exploratorio previo (EDA), con el fin de evaluar su efecto individual sobre el área quemada. Posteriormente, se ajusta un modelo de regresión lineal simple para cada variable seleccionada.

### Entre 'RH' y 'area_log'

#### Estudiamos si existe relación lineal entre 'RH' y 'area_log'

```{r}
plot(datos.train$RH, datos.train$area_log,
     main = "Diagrama de dispersión entre RH y area_log",
     xlab = "Humedad relativa (RH)",
     ylab = "log(area + 1)",
     pch = 19, col = "steelblue")
```

El diagrama de dispersión no muestra una relación lineal clara entre la humedad relativa y el área quemada, ya que los datos presentan una alta dispersión y no siguen un patrón definido.

#### Ajustamos un modelo de regresión lineal simple

```{r}
modelo_rh <- lm(area_log ~ RH, data = datos.train)

summary(modelo)

coeficientes <- coef(modelo)
cat('Intercept beta0 es ', round(coeficientes[1],2), '\n')
cat('El valor de la pendiente beta1 es ', round(coeficientes[2],2), '\n')
```

#### Visualización del modelo ajustado

```{r}
# Gráfico con línea de regresión y bandas de confianza
ggplot(datos.train, aes(x = RH, y = area_log)) +
  geom_point(size = 3, alpha = 0.7, color = "steelblue") +
  geom_smooth(method = "lm", se = TRUE, color = "red", fill = "pink", alpha = 0.3) +
  labs(title = "Modelo de Regresión: RH vs Área (escala logarítmica)",
       x = "RH(%)",
       y = "Área(escala logarítmica)") +
  theme_minimal() +
  theme(plot.title = element_text(size = 14, face = "bold"))
```

El gráfico muestra una relación lineal negativa muy débil entre la humedad relativa y el área quemada, lo que sugiere que a mayor humedad los incendios tienden a ser ligeramente menores. Sin embargo, la gran dispersión de los datos indica que no existe una relación clara y que la humedad por sí sola no explica el tamaño de los incendios.

Vamos a obtener también los intervalos de confianza de los parámetros $\beta$:

```{r}
ic <- confint(modelo)
ic
```

El intervalo de confianza del 95% para el coeficiente asociado a la humedad relativa incluye el valor 0, lo que indica que no existe evidencia suficiente para considerar que esta variable sea estadísticamente significativa.

```{r}
summary(modelo)$r.squared
```

La variable RH explica aproximadamente el 0.99% de la variabilidad de la variable respuesta, lo cual es muy bajo.

Además, dado que el p-valor de RH es 0.11 \> 0.05, no existe evidencia suficiente para considerarla significativa en el modelo.

#### Diagnosis del modelo

```{r}

# Extraer información del modelo
residuos <- residuals(modelo)
valores_ajustados <- fitted(modelo)
residuos_std <- rstandard(modelo)
residuos_stud <- rstudent(modelo)
leverage_vals <- hatvalues(modelo)


# 1. Residuos vs Ajustados

p1 <- ggplot(data.frame(x = valores_ajustados, y = residuos), 
             aes(x = x, y = y)) +
  geom_point(alpha = 0.7) +
  geom_hline(yintercept = 0, color = "red", linetype = "dashed") +
  geom_smooth(method = "loess", se = FALSE, color = "red") +
  labs(title = "Residuos vs Ajustados",
       x = "Valores ajustados", y = "Residuos") +
  theme_classic()


# 2. Q-Q Plot

p2 <- ggplot(data.frame(residuos = residuos_std), aes(sample = residuos)) +
  geom_qq(alpha = 0.7) +
  geom_qq_line(color = "red") +
  labs(title = "Q-Q Plot") +
  theme_classic()


# 3. Scale-Location

p3 <- ggplot(data.frame(x = valores_ajustados, 
                        y = sqrt(abs(residuos_std))), 
             aes(x = x, y = y)) +
  geom_point(alpha = 0.7) +
  geom_smooth(method = "loess", se = FALSE, color = "red") +
  labs(title = "Scale-Location",
       x = "Valores ajustados",
       y = "√|Residuos estandarizados|") +
  theme_classic()


# 4. Residuos vs Leverage

datos_leverage <- data.frame(
  leverage = leverage_vals,
  residuos_stud = residuos_stud
)

p4 <- ggplot(datos_leverage, aes(x = leverage, y = residuos_stud)) +
  geom_point(alpha = 0.7) +
  geom_hline(yintercept = 0, linetype = "dashed") +
  geom_hline(yintercept = c(-2, 2), color = "orange", linetype = "dotted") +
  labs(title = "Residuos vs Leverage",
       x = "Leverage", y = "Residuos estudentizados") +
  theme_classic()


# 5. Histograma

p5 <- ggplot(data.frame(residuos = residuos), aes(x = residuos)) +
  geom_histogram(aes(y = after_stat(density)), bins = 15,
                 fill = "lightblue", color = "black", alpha = 0.7) +
  stat_function(fun = dnorm,
                args = list(mean = mean(residuos), sd = sd(residuos)),
                color = "red") +
  labs(title = "Histograma de residuos") +
  theme_classic()

# 6. Residuos vs Orden

p6 <- ggplot(data.frame(orden = 1:length(residuos), residuos = residuos),
             aes(x = orden, y = residuos)) +
  geom_point(alpha = 0.7) +
  geom_line(alpha = 0.5) +
  geom_hline(yintercept = 0, color = "red", linetype = "dashed") +
  labs(title = "Residuos vs Orden") +
  theme_classic()


# Mostrar todos

grid.arrange(p1, p2, p3, p4, p5, p6, ncol = 3)
```

El análisis de los gráficos de diagnóstico muestra que el modelo de regresión lineal simple no cumple completamente los supuestos clásicos del modelo lineal.

El gráfico de residuos frente a los valores ajustados presenta cierta curvatura, lo que indica que la linealidad no se cumple completamente. No obstante, este supuesto será evaluado posteriormente mediante el test de Ramsey RESET.

El gráfico Q-Q indica que los residuos siguen aproximadamente una distribución normal en el centro, aunque presentan desviaciones en los extremos, por lo que no se cumple completamente el supuesto de normalidad.

El gráfico Scale-Location muestra heterocedasticidad, ya que el patrón de puntos presenta forma de embudo, por lo que no se cumple el supuesto de homocedasticidad.

En el gráfico de residuos frente al leverage no se observan puntos especialmente influyentes.

El histograma de residuos presenta cierta simetría, en línea con el gráfico Q-Q, aunque con desviaciones respecto a la normalidad.

Por último, el gráfico de residuos frente al orden no muestra patrones claros, lo que sugiere independencia de los errores.

```{r}
suppressPackageStartupMessages(library(lmtest))

# Test RESET para comprobar la linealidad del modelo
reset_resultado <- resettest(modelo, power = 2:3, type = "fitted")

print(reset_resultado)
```

```{r}
# Prueba de Breusch-Pagan
suppressPackageStartupMessages(library(lmtest))
bp_resultado <- bptest(modelo)
print(bp_resultado)
```

El test RESET da un p-valor mayor que 0.05, por lo que el supuesto de linealidad puede considerarse cumplido. Por otro lado, el test de Breusch-Pagan da un p-valor de 0.062, mayor que 0.05, por lo que no hay evidencia de heterocedasticidad. Sin embargo, está muy al límite y, a un nivel de confianza del 99%, no habría homocedasticidad.

Aunque se cumpla la linealidad, los gráficos de residuos muestran claramente que el modelo no cumple el supuesto de normalidad ni el de homocedasticidad.

En conclusión, aunque el modelo puede considerarse aproximadamente lineal, al no cumplir los supuestos mencionados anteriormente, puede descartarse. Además, la variable explicativa no resulta significativa y la capacidad explicativa es muy baja.

Por otro lado, dado que se ha comprobado que hay supuestos que no se cumplen, no es necesario realizar el test de independencia ni el de normalidad.

### Entre 'ISI' y 'area_log'

#### Estudiamos si existe relación lineal entre 'ISI' y 'area_log'

```{r}
plot(datos.train$ISI, datos.train$area_log,
     main = "Diagrama de dispersión entre ISI y area_log",
     xlab = "Initial Spread Index (ISI)",
     ylab = "log(area + 1)",
     pch = 19, col = "steelblue")
```

El ISI nos dice qué tan rápido podría propagarse un incendio según el viento y la sequedad, pero los datos muestran que esto no garantiza que el incendio sea grande. La mayoría de los incendios terminan siendo pequeños, aunque el ISI sea alto, y algunos incendios grandes ocurrieron con ISI bajo. La correlación casi nula entre ISI y el área final quemada confirma que ningún factor meteorológico por sí solo predice el tamaño de un incendio. Por eso, para entender y predecir la magnitud real de los incendios, se necesitan modelos más complejos o de Machine Learning, que puedan capturar cómo varios factores interactúan juntos.

#### Ajustamos un modelo de regresión lineal simple

```{r}
modelo_isi <- lm(area_log ~ ISI, data = datos.train)
summary(modelo_isi)

coeficientes <- coef(modelo_isi)
cat('Intercepto beta0 es ', round(coeficientes[1],2), '\n')
cat('Pendiente beta1 (ISI) es ', round(coeficientes[2],2), '\n')
```

Los resultados del modelo de regresión lineal simple indican que el Índice de Propagación Inicial (ISI) no presenta una relación significativa con el área quemada. En concreto, el p-valor asociado al ISI (0.122) es superior al nivel de significancia habitual (α = 0.05), lo que implica que no existe evidencia estadística suficiente para afirmar que esta variable influya de manera lineal en la magnitud del incendio.

Asimismo, el coeficiente de determinación (R² ≈ 0.009) muestra que el modelo apenas explica un 1% de la variabilidad observada, lo que confirma su escasa capacidad predictiva. Aunque el coeficiente estimado para el ISI es negativo, este resultado no es fiable desde el punto de vista estadístico y puede atribuirse al ruido presente en los datos.

En conjunto, estos resultados indican que, si bien el ISI es un indicador técnico del potencial de propagación del fuego, no constituye un buen predictor del tamaño final del incendio en este conjunto de datos.

#### Visualización del modelo ajustado

```{r}
ggplot(datos.train, aes(x = ISI, y = area_log)) +
  geom_point(size = 3, alpha = 0.6, color = "steelblue") +
  geom_smooth(method = "lm", se = TRUE, color = "red", fill = "pink", alpha = 0.3) +
  labs(title = "Modelo de Regresión: ISI vs Área (log)",
       x = "ISI",
       y = "log(area + 1)") +
  theme_minimal()
```

#### Pruebas de Significancia y Confianza

```{r}
# Intervalos de confianza
ic_isi<-confint(modelo_isi)
ic_isi
```

Para confirmar la falta de relación entre el ISI y el área quemada, se analizaron los intervalos de confianza al 95% de los coeficientes del modelo. En el caso del ISI, el intervalo obtenido es \[−0.0596,0.0071\]. Dado que este intervalo incluye el valor cero, se concluye que no hay evidencia suficiente para afirmar que el ISI tenga un efecto real sobre el área quemada.

En términos simples, esto significa que no se puede asegurar que el ISI influya en el tamaño del incendio, ya que su impacto podría ser incluso nulo. Por tanto, esta variable no aporta información relevante al modelo, y cualquier pequeña variación observada en su coeficiente se debe al azar o al ruido de los datos, y no a una relación real entre las variables.

#### Diagnosis del modelo

```{r}
modelo <- lm(area_log ~ ISI, data = datos.train)

# Extraer información del modelo
residuos <- residuals(modelo)
valores_ajustados <- fitted(modelo)
residuos_std <- rstandard(modelo)
residuos_stud <- rstudent(modelo)
leverage_vals <- hatvalues(modelo)

# 1. Residuos vs Ajustados (Linealidad y Varianza)
p1 <- ggplot(data.frame(x = valores_ajustados, y = residuos), 
             aes(x = x, y = y)) +
  geom_point(alpha = 0.7, color = "steelblue") +
  geom_hline(yintercept = 0, color = "red", linetype = "dashed") +
  geom_smooth(method = "loess", se = FALSE, color = "red") +
  labs(title = "Residuos vs Ajustados",
       x = "Valores ajustados", y = "Residuos") +
  theme_classic()

# 2. Q-Q Plot (Normalidad)
p2 <- ggplot(data.frame(residuos = residuos_std), aes(sample = residuos)) +
  geom_qq(alpha = 0.7, color = "steelblue") +
  geom_qq_line(color = "red") +
  labs(title = "Q-Q Plot") +
  theme_classic()

# 3. Scale-Location (Homocedasticidad)
p3 <- ggplot(data.frame(x = valores_ajustados, 
                        y = sqrt(abs(residuos_std))), 
             aes(x = x, y = y)) +
  geom_point(alpha = 0.7, color = "steelblue") +
  geom_smooth(method = "loess", se = FALSE, color = "red") +
  labs(title = "Scale-Location",
       x = "Valores ajustados",
       y = "sqrt(|Res. Std|)") +
  theme_classic()

# 4. Residuos vs Leverage (Puntos influyentes)
datos_leverage <- data.frame(leverage = leverage_vals, residuos_stud = residuos_stud)
p4 <- ggplot(datos_leverage, aes(x = leverage, y = residuos_stud)) +
  geom_point(alpha = 0.7, color = "steelblue") +
  geom_hline(yintercept = 0, linetype = "dashed") +
  geom_hline(yintercept = c(-2, 2), color = "orange", linetype = "dotted") +
  labs(title = "Residuos vs Leverage",
       x = "Leverage", y = "Residuos estudentizados") +
  theme_classic()

# 5. Histograma (Distribución de errores)
p5 <- ggplot(data.frame(residuos = residuos), aes(x = residuos)) +
  geom_histogram(aes(y = after_stat(density)), bins = 15,
                 fill = "lightblue", color = "black", alpha = 0.7) +
  stat_function(fun = dnorm,
                args = list(mean = mean(residuos), sd = sd(residuos)),
                color = "red", linewidth = 1) +
  labs(title = "Histograma de residuos") +
  theme_classic()

# 6. Residuos vs Orden (Independencia)
p6 <- ggplot(data.frame(orden = 1:length(residuos), residuos = residuos),
             aes(x = orden, y = residuos)) +
  geom_point(alpha = 0.7, color = "steelblue") +
  geom_line(alpha = 0.3) +
  geom_hline(yintercept = 0, color = "red", linetype = "dashed") +
  labs(title = "Residuos vs Orden") +
  theme_classic()

# Renderizar cuadrícula
grid.arrange(p1, p2, p3, p4, p5, p6, ncol = 3)
```

Interpretación:

1.  Supuesto de Linealidad y Homocedasticidad

El gráfico de Residuos vs. Valores Ajustados revela una distribución no aleatoria de los errores. Se observa una concentración de datos en valores ajustados altos y una ausencia de observaciones en el rango inicial, lo que sugiere que el modelo no captura adecuadamente la estructura de los datos.

Asimismo, el gráfico Scale-Location muestra una tendencia ascendente en la línea de suavizado roja, lo que confirma la presencia de heterocedasticidad. Esto implica que la varianza del error no es constante y aumenta proporcionalmente al valor de la predicción, invalidando la eficiencia de los estimadores por mínimos cuadrados ordinarios (MCO).

2.  Normalidad de los Residuos

El análisis de normalidad a través del Q-Q Plot y el Histograma de Residuos indica desviaciones significativas.

En el Q-Q Plot, los residuos se alejan de la diagonal en ambos extremos, especialmente en la cola superior.

El histograma muestra una asimetría positiva (sesgo a la derecha) pronunciada.

Estos resultados indican que las inferencias estadísticas (intervalos de confianza y pruebas de hipótesis $t$ o $F$) podrían no ser precisas debido al incumplimiento del supuesto de normalidad.

3.  Puntos Influyentes y Outliers

Mediante el gráfico de Residuos vs. Leverage, se identificó un punto con un nivel de apalancamiento superior a $0.3$, lo cual es considerablemente alto en comparación con el resto de la muestra. Este dato actúa como un punto influyente que podría estar sesgando los coeficientes del modelo. Adicionalmente, el gráfico de Residuos vs. Orden detecta varios valores atípicos (outliers) que superan las 4 unidades de residuo, afectando la estabilidad del ajuste.

#### Estudio del outlier:

```{r}
# Identificar las filas con alto leverage
n <- nrow(datos.train)
k <- 1
umbral_lev <- 2 * (k + 1) / n
leverage_vals <- hatvalues(modelo)
filas_alto_leverage <- which(leverage_vals > umbral_lev)

# Extraer los valores de esas filas
# Mostramos: Fila, valor de ISI, valor de log_area y su valor de leverage
tabla_leverage <- data.frame(
  Fila = filas_alto_leverage,
  ISI = datos.train$ISI[filas_alto_leverage],
  log_area = datos.train$area_log[filas_alto_leverage],
  Leverage = leverage_vals[filas_alto_leverage]
)

# Ordenar por Leverage para ver el más "bestia" primero
tabla_leverage <- tabla_leverage[order(-tabla_leverage$Leverage), ]

# Ver los resultados
print(tabla_leverage)
```

```{r}
# Crear el nuevo modelo SIN el punto influyente (fila 169)
datos_limpios <- datos.train[-169,]
modelo_limpio <- lm(area_log ~ ISI, data = datos_limpios)

# Extraer información del nuevo modelo
residuos <- residuals(modelo_limpio)
valores_ajustados <- fitted(modelo_limpio)
residuos_std <- rstandard(modelo_limpio)
residuos_stud <- rstudent(modelo_limpio)
leverage_vals <- hatvalues(modelo_limpio)

# 1. Residuos vs Ajustados
p1 <- ggplot(data.frame(x = valores_ajustados, y = residuos), aes(x = x, y = y)) +
  geom_point(alpha = 0.7, color = "steelblue") +
  geom_hline(yintercept = 0, color = "red", linetype = "dashed") +
  geom_smooth(method = "loess", se = FALSE, color = "red") +
  labs(title = "Residuos vs Ajustados (Sin 23)", x = "Valores ajustados", y = "Residuos") +
  theme_classic()

# 2. Q-Q Plot
p2 <- ggplot(data.frame(residuos = residuos_std), aes(sample = residuos)) +
  geom_qq(alpha = 0.7, color = "steelblue") +
  geom_qq_line(color = "red") +
  labs(title = "Q-Q Plot") +
  theme_classic()

# 3. Scale-Location
p3 <- ggplot(data.frame(x = valores_ajustados, y = sqrt(abs(residuos_std))), aes(x = x, y = y)) +
  geom_point(alpha = 0.7, color = "steelblue") +
  geom_smooth(method = "loess", se = FALSE, color = "red") +
  labs(title = "Scale-Location", x = "Valores ajustados", y = "sqrt(|Res. Std|)") +
  theme_classic()

# 4. Residuos vs Leverage
datos_leverage <- data.frame(leverage = leverage_vals, residuos_stud = residuos_stud)
p4 <- ggplot(datos_leverage, aes(x = leverage, y = residuos_stud)) +
  geom_point(alpha = 0.7, color = "steelblue") +
  geom_hline(yintercept = 0, linetype = "dashed") +
  geom_hline(yintercept = c(-2, 2), color = "orange", linetype = "dotted") +
  labs(title = "Residuos vs Leverage", x = "Leverage", y = "Residuos estudentizados") +
  theme_classic()

# 5. Histograma
p5 <- ggplot(data.frame(residuos = residuos), aes(x = residuos)) +
  geom_histogram(aes(y = after_stat(density)), bins = 15, fill = "lightblue", color = "black", alpha = 0.7) +
  stat_function(fun = dnorm, args = list(mean = mean(residuos), sd = sd(residuos)), color = "red", linewidth = 1) +
  labs(title = "Histograma de residuos") +
  theme_classic()

# 6. Residuos vs Orden
p6 <- ggplot(data.frame(orden = 1:length(residuos), residuos = residuos), aes(x = orden, y = residuos)) +
  geom_point(alpha = 0.7, color = "steelblue") +
  geom_line(alpha = 0.3) +
  geom_hline(yintercept = 0, color = "red", linetype = "dashed") +
  labs(title = "Residuos vs Orden") +
  theme_classic()

# Renderizar cuadrícula limpia
grid.arrange(p1, p2, p3, p4, p5, p6, ncol = 3)
```

Interpretación: El gráfico de residuos frente a los valores ajustados muestra que, en general, la línea se mantiene cerca de cero. Aunque en los extremos se nota una ligera curvatura y hay más puntos concentrados en los valores altos, el modelo parece captar bastante bien la relación lineal principal.

Respecto a la homocedasticidad, el gráfico Scale-Location indica que la dispersión de los residuos aumenta un poco cuando crecen los valores predichos. Sin embargo, como este aumento no es muy marcado ni forma un patrón claro en forma de embudo, se puede considerar que la varianza es más o menos constante.

Por lo tanto, se pueden interpretar los resultados del modelo, aunque conviene hacerlo con algo de precaución, especialmente en lo relacionado con la precisión de los errores estándar.

```{r}
suppressPackageStartupMessages(library(lmtest))

reset_resultado <- resettest(modelo_limpio, power = 2:3, type = "fitted")

print(reset_resultado)
```

### Entre 'temp' y 'area_log'

#### Estudiamos si existe relación lineal entre 'temp' y 'area_log'

```{r}
plot(datos.train$temp, datos.train$area_log,
     main = "Diagrama de dispersión entre temp y area_log",
     xlab = "Temperatura (°C)",
     ylab = "log(area + 1)",
     pch = 19, col = "steelblue")
```

El diagrama muestra una correlación positiva donde el incremento de la temperatura amplía el rango máximo de superficie quemada, especialmente al superar los 20°C. No obstante, la alta dispersión de los datos indica que el calor actúa más como un factor habilitador que como un predictor exacto, ya que existen numerosos incendios de pequeña magnitud bajo condiciones térmicas elevadas. Esta falta de ajuste lineal perfecto sugiere que la temperatura incrementa la probabilidad de eventos severos, pero requiere de la interacción con otras variables para determinar el área final afectada.

#### Ajustamos un modelo de regresión lineal simple

```{r}

modelo_temp <- lm(area_log ~ temp, data = datos.train)

summary(modelo_temp)

coeficientes <- coef(modelo_temp)
cat('Intercept beta0 es ', round(coeficientes[1],2), '\n')
cat('El valor de la pendiente beta1 es ', round(coeficientes[2],2), '\n')
```

Los resultados del modelo de regresión lineal para la temperatura muestran que esta variable, analizada de forma individual, carece de capacidad predictiva sobre el área quemada. Con un p-valor de 0.467, la temperatura no resulta estadísticamente significativa, y el R² ajustado de -0.0018 confirma que el modelo no aporta información útil para explicar la variabilidad observada. En la práctica, un valor negativo en el R² ajustado indica que la variable introducida explica menos varianza de la que se esperaría por puro azar, reforzando que un modelo lineal simple no es suficiente para capturar la magnitud de los incendios basándose únicamente en esta métrica.

#### Visualización del modelo ajustado

```{r}
# Gráfico con línea de regresión y bandas de confianza
ggplot(datos.train, aes(x = temp, y = area_log)) +
  geom_point(size = 3, alpha = 0.7, color = "steelblue") +
  geom_smooth(method = "lm", se = TRUE, color = "red", fill = "pink", alpha = 0.3) +
  labs(title = "Modelo de Regresión: Temperatura vs Área (log)",
       x = "Temperatura (°C)",
       y = "Área (escala logarítmica)") +
  theme_minimal() +
  theme(plot.title = element_text(size = 14, face = "bold"))

```

La visualización confirma gráficamente la falta de significancia del modelo lineal. La línea de regresión (en rojo) aparece prácticamente horizontal, lo que refuerza que no existe una tendencia clara de incremento del área quemada respecto a la temperatura. Asimismo, la banda de confianza (en rosa) es notablemente ancha en comparación con la pendiente, indicando una alta incertidumbre en la estimación. La enorme dispersión de los puntos alrededor de la recta y el valor negativo del R² ajustado demuestran que la temperatura, por sí sola, es un predictor ineficaz para la magnitud de los incendios en este ajuste lineal.

Vamos a obtener también los intervalos de confianza de los parámetros $\beta$:

```{r}
ic_temp <- confint(modelo_temp)
ic_temp
```

El intervalo de confianza al 95% para el coeficiente de la temperatura comprende valores entre -0.0189 y 0.0412. Al incluir el valor cero dentro de este rango, se confirma estadísticamente que no existe evidencia suficiente para afirmar que la temperatura tenga un efecto real (distinto de cero) sobre el área quemada. Esto refuerza el p-valor obtenido anteriormente y valida que la relación observada es compatible con el azar.

```{r}
summary(modelo_temp)$r.squared
```

El coeficiente de determinación es de 0.00206, lo que indica que la temperatura solo es capaz de explicar un 0.2% de la variabilidad del área quemada (en escala logarítmica). Este valor es extremadamente bajo, lo que demuestra que, aunque la temperatura sea un factor físico relevante en la propagación de incendios, por sí sola carece de fuerza predictiva en este modelo lineal simple.

#### Diagnosis del modelo

```{r}

# Extraer información del modelo
residuos <- residuals(modelo_temp)
valores_ajustados <- fitted(modelo_temp)
residuos_std <- rstandard(modelo_temp)
residuos_stud <- rstudent(modelo_temp)
leverage_vals <- hatvalues(modelo_temp)

# 1. Residuos vs Ajustados
p1 <- ggplot(data.frame(x = valores_ajustados, y = residuos), aes(x = x, y = y)) +
  geom_point(alpha = 0.7, color = "steelblue") +
  geom_hline(yintercept = 0, color = "red", linetype = "dashed") +
  geom_smooth(method = "loess", se = FALSE, color = "red") +
  labs(title = "Residuos vs Ajustados", x = "Valores ajustados", y = "Residuos") +
  theme_classic()

# 2. Q-Q Plot
p2 <- ggplot(data.frame(residuos = residuos_std), aes(sample = residuos)) +
  geom_qq(alpha = 0.7, color = "steelblue") +
  geom_qq_line(color = "red") +
  labs(title = "Q-Q Plot") +
  theme_classic()

# 3. Scale-Location
p3 <- ggplot(data.frame(x = valores_ajustados, y = sqrt(abs(residuos_std))), aes(x = x, y = y)) +
  geom_point(alpha = 0.7, color = "steelblue") +
  geom_smooth(method = "loess", se = FALSE, color = "red") +
  labs(title = "Scale-Location", x = "Valores ajustados", y = "√|Residuos std|") +
  theme_classic()

# 4. Residuos vs Leverage
p4 <- ggplot(data.frame(leverage = leverage_vals, residuos_stud = residuos_stud), aes(x = leverage, y = residuos_stud)) +
  geom_point(alpha = 0.7, color = "steelblue") +
  geom_hline(yintercept = 0, linetype = "dashed") +
  geom_hline(yintercept = c(-2, 2), color = "orange", linetype = "dotted") +
  labs(title = "Residuos vs Leverage", x = "Leverage", y = "Res. estudentizados") +
  theme_classic()

# 5. Histograma de residuos
p5 <- ggplot(data.frame(residuos = residuos), aes(x = residuos)) +
  geom_histogram(aes(y = after_stat(density)), bins = 15, fill = "lightblue", color = "black", alpha = 0.7) +
  stat_function(fun = dnorm, args = list(mean = mean(residuos), sd = sd(residuos)), color = "red") +
  labs(title = "Histograma de residuos") +
  theme_classic()

# 6. Residuos vs Orden
p6 <- ggplot(data.frame(orden = 1:length(residuos), residuos = residuos), aes(x = orden, y = residuos)) +
  geom_point(alpha = 0.7, color = "steelblue") +
  geom_line(alpha = 0.3) +
  geom_hline(yintercept = 0, color = "red", linetype = "dashed") +
  labs(title = "Residuos vs Orden") +
  theme_classic()

grid.arrange(p1, p2, p3, p4, p5, p6, ncol = 3)
```

El gráfico de residuos frente a los valores ajustados presenta una ligera curvatura en los extremos, lo que sugiere que la relación lineal no es perfecta, aunque la línea se mantiene cerca de cero en la mayor parte del rango. Respecto a la homocedasticidad, el gráfico Scale-Location muestra una dispersión relativamente estable, sin un patrón de embudo claro, lo que permite asumir que la varianza es aproximadamente constante.

Por otro lado, el Q-Q Plot y el Histograma revelan desviaciones en la normalidad de los residuos, especialmente en la cola superior.

En consecuencia, estas anomalías en la distribución de los errores, sumadas a la ausencia de relevancia estadística, indican que el modelo es poco robusto. Esto invalida su capacidad para generar pronósticos precisos, sugiriendo que la temperatura no debe utilizarse como único motor de predicción en este contexto.

**Test RESET de Ramsey**

```{r}
suppressPackageStartupMessages(library(lmtest))
reset_resultado <- resettest(modelo_temp, power = 2:3, type = "fitted")
print(reset_resultado)
```

El test RESET de Ramsey arroja un p-valor de **0.07298**, el cual es ligeramente superior al nivel de significancia estándar ($\alpha = 0.05$). Al no ser estadísticamente significativo, no se puede rechazar la hipótesis nula, lo que sugiere que la forma funcional lineal del modelo es aceptable y no existe una mala especificación grave. Sin embargo, al estar el valor tan cerca del límite de rechazo, se confirma que el ajuste es débil y que la relación lineal entre temperatura y área quemada es insuficiente para realizar estimaciones de confianza.

Elección modelo simple:

```{r}
# Función para extraer métricas de un modelo lineal
obtener_metricas <- function(modelo) {
  s <- summary(modelo)
  rmse <- sqrt(mean(modelo$residuals^2))
  mae <- mean(abs(modelo$residuals))
  r2_adj <- s$adj.r.squared
  return(c(RMSE = rmse, MAE = mae, R2_Adj = r2_adj))
}

# Ajustamos los tres modelos individuales
mod_rh   <- lm(area_log ~ RH, data = datos.train)
mod_isi  <- lm(area_log ~ ISI, data = datos.train)
mod_temp <- lm(area_log ~ temp, data = datos.train)

# Creamos la tabla comparativa
comparativa_simples <- rbind(
  Modelo_RH   = obtener_metricas(mod_rh),
  Modelo_ISI  = obtener_metricas(mod_isi),
  Modelo_Temp = obtener_metricas(mod_temp)
)

round(comparativa_simples, 4)
```

Tras comparar los modelos de Humedad Relativa (RH), ISI y temperatura, el modelo de RH se confirma como la mejor opción individual. Los datos muestran que presenta el error más bajo (RMSE de 1.3799) y la mayor capacidad explicativa (R² ajustado de 0.0061), superando al modelo de temperatura, cuyo R² ajustado negativo lo invalida como predictor lineal fiable. Esta superioridad numérica, sumada a un mejor cumplimiento de los supuestos de linealidad y homocedasticidad en los gráficos de residuos, justifica la elección de la humedad relativa como la variable individual más relevante para el análisis.

## Modelos lineales múltiples

Se consideran variables meteorológicas e índices de combustible para modelar el área quemada.

### 1º Modelo: Todas las variables originales.

```{r}
# Modelo múltiple con todas las variables (área original)
modelo_multiple_orig <- lm(area ~ X + Y + FFMC + DMC + DC + ISI + temp + RH + wind + rain_bin + meses_calor + day_bin, 
                           data = datos.train)

# Comparación de modelos
cat(" COMPARACIÓN DE MODELOS (ÁREA ORIGINAL) \n")
cat("Modelo Múltiple - R²:", round(summary(modelo_multiple_orig)$r.squared, 4), "\n")
cat("Modelo Múltiple - R² Ajustado:", round(summary(modelo_multiple_orig)$adj.r.squared, 4), "\n")

# Ver el resumen completo
summary(modelo_multiple_orig)
```

El modelo de regresión lineal múltiple con la variable original presenta una capacidad explicativa muy limitada (R² ajustado = -0.0256), lo que indica que las variables incluidas no aportan información relevante para explicar el área quemada.

Además, el modelo en conjunto no resulta significativo (p-valor global = 0.93), lo que confirma la falta de relación entre las variables explicativas y la variable respuesta.

Ninguna de las variables resulta estadísticamente significativa, por lo que el modelo no es adecuado para explicar el área en su forma original.

Por último, el error estándar de los residuos es elevado (72.79), lo que indica una alta variabilidad en los errores y un bajo ajuste del modelo.

### 2º Modelo: Todas las variables originales con la variable objetivo transformada.

Se introduce este nuevo modelo debido a que la variable $area$ presenta fuerte asimetría (muchos valores cercanos a 0) y distribución no normal. Al realizar la transformación logarítima a esta característica, se reduce la asimetría, mejora la linealidad y facilita el cumplimiento de los supuestos del modelo.

#### Ajustamos el modelo

```{r}
modelo_log <- lm(
  area_log ~ X + Y + FFMC + DMC + DC + ISI + temp + RH + wind + rain_bin + meses_calor + day_bin,
  data = datos.train
)

summary(modelo_log)
```

```{r}
pred_orig <- predict(modelo_multiple_orig, newdata = datos.train)

rmse_orig <- sqrt(mean((datos.train$area - pred_orig)^2))
mae_orig  <- mean(abs(datos.train$area - pred_orig))

rmse_orig
mae_orig
```

```{r}
pred <- predict(modelo_log, newdata = datos.train)

rmse <- sqrt(mean((datos.train$area_log - pred)^2))

mae <- mean(abs(datos.train$area_log - pred))

rmse
mae
```

El modelo con transformación logarítmica (log(area+1)) presenta una baja capacidad explicativa (R² ajustado = 0.03534), por lo que las variables incluidas explican una pequeña parte de la variabilidad del área quemada.

El test F no es significativo al 5% (p = 0.05119), aunque está muy cercano al nivel de significación, lo que indica que el modelo en conjunto no resulta claramente significativo.

Solo la variable X resulta significativa, mientras que la mayoría no presentan efecto estadísticamente significativo. Esto indica la posible presencia de variables irrelevantes y la necesidad de simplificar el modelo.

El modelo con transformación logarítmica presenta menores errores (RMSE = 1.287, MAE = 1.047) que el modelo sin transformar, aunque no son directamente comparables por estar en distintas escalas.

En conjunto, el modelo mejora con la transformación logarítmica, aunque su capacidad explicativa sigue siendo limitada.

### 3º Modelo: **VIF**

```{r}
# Cargar la librería necesaria
suppressPackageStartupMessages(library(car))

# Seleccionamos las variables predictoras 

# IMPORTANTE: No hay que meter la variable objetivo 'area_log' aquí dentro.
predictores <- datos.train[, c("RH", "ISI", "temp", "DC", "DMC")] 

# Análisis de varianza 
varianzas <- apply(predictores, 2, var)
print("Varianzas de los predictores:")
print(round(varianzas, 4))

# Cálculo del VIF
# Creamos un modelo lineal que use todas las variables seleccionadas
modelo_vif <- lm(area_log ~ RH + ISI + temp + DC + DMC, data = datos.train)

# Calculamos los valores VIF
vif_valores <- vif(modelo_vif)

# Mostrar resultados 
print("Valores VIF:")
print(round(vif_valores, 2))

# Interpretación 
vif_summary <- data.frame(
  Variable = names(vif_valores),
  VIF = round(vif_valores, 2),
  Estado = ifelse(vif_valores > 10, "ALTO (Crítico)", 
           ifelse(vif_valores > 5, "Moderado", "Bajo (Aceptable)"))
)
print(vif_summary)
```

Para garantizar la estabilidad de los coeficientes del modelo multivariante, se ha calculado el **Factor de** Todos los valores VIF se encuentran significativamente por debajo del umbral crítico de **5** (y muy lejos del límite de 10). Esto indica que no existe multicolinealidad entre los predictores.

### 4º Modelo: Lasso

```{r}
# Preparar las matrices
X <- model.matrix(area_log ~ RH + ISI + temp + DC + DMC, data = datos.train)[, -1]
Y <- datos.train$area_log

# EJECUTAR RIDGE (alpha = 0)
cv_ridge <- cv.glmnet(X, Y, alpha = 0,standardize=TRUE) 

# EJECUTAR LASSO (alpha = 1)
cv_lasso <- cv.glmnet(X, Y, alpha = 1,standardize=TRUE)

# EJECUTAR OLS (Regresión normal para comparar)
modelo_ols <- lm(area_log ~ RH + ISI + temp + DC + DMC, data = datos.train)

# CREAR LA TABLA COMPARATIVA
# Ahora sí, todos los objetos (modelo_ols, cv_ridge y cv_lasso) existen
output <- cbind(
  OLS   = round(coef(modelo_ols), 3),
  RIDGE = round(as.matrix(coef(cv_ridge, s = "lambda.min")), 3),
  LASSO = round(as.matrix(coef(cv_lasso, s = "lambda.min")), 3)
)

# Ver el resultado
print(output)

```

Los resultados de Lasso funcionan como un mecanismo de selección automática de variables: al aplicar la penalización óptima, el modelo ha reducido exactamente a cero los coeficientes de temp, DC y DMC. Esto indica que estas variables no aportan información predictiva relevante para el área quemada y pueden ser descartadas. En consecuencia, Lasso simplifica la estructura del modelo dejando únicamente a la humedad relativa (RH) y al índice ISI como predictores activos, lo que genera un modelo más robusto y menos propenso al ruido.

Nota: La elección de aplicar el modelo Lasso específicamente sobre este subconjunto de variables (RH, ISI, temp, DC y DMC) responde a una estrategia de optimización y parsimonia, fundamentada en los hallazgos del análisis exploratorio (EDA). Al seleccionar estos predictores, se priorizan las variables con mayor variabilidad y relevancia física para la propagación del fuego, evitando introducir "ruido" con variables de varianza casi nula (como rain) o coordenadas espaciales que podrían distorsionar la interpretación climática. Además, esta selección actúa como una barrera contra la multicolinealidad, ya que permite que el algoritmo Lasso gestione de forma eficiente la redundancia de información entre los índices de sequía y las condiciones hidrotérmicas, forzando a cero aquellos coeficientes que no aportan un valor predictivo marginal significativo y logrando así un modelo más robusto, interpretable y con mayor capacidad de generalización.

### **Comparación:**

```{r}
# Función unificada para calcular métricas (RMSE, MAE y R2)
comparar_modelos <- function(reales, predicciones, modelo_obj = NULL, es_glmnet = FALSE) {
  rmse <- sqrt(mean((reales - predicciones)^2))
  mae  <- mean(abs(reales - predicciones))
  
  # Extraer R2 (Ajustado para OLS, Dev.Ratio para Glmnet)
  if (es_glmnet) {
    # Porcentaje de varianza explicada por el mejor lambda
    r2 <- modelo_obj$glmnet.fit$dev.ratio[which(modelo_obj$lambda == modelo_obj$lambda.min)]
  } else {
    r2 <- summary(modelo_obj)$adj.r.squared
  }
  
  return(c(RMSE = rmse, MAE = mae, R2_Ajustado = r2))
}

# Obtener predicciones de los 4 modelos sobre datos.train
# A. Modelo Completo (Log) - 12+ variables
pred_completo <- predict(modelo_log, newdata = datos.train)

# B. Modelo Reducido (OLS) - 5 variables (RH, ISI, temp, DC, DMC)
pred_ols_red  <- predict(modelo_ols, newdata = datos.train)

# C. Modelo RIDGE (Regularización L2)
x_mat <- model.matrix(area_log ~ RH + ISI + temp + DC + DMC, data = datos.train)[, -1]
pred_ridge    <- predict(cv_ridge, newx = x_mat, s = "lambda.min")

# D. Modelo LASSO (Regularización L1 - Selección de variables)
pred_lasso    <- predict(cv_lasso, newx = x_mat, s = "lambda.min")

# Crear la Tabla Comparativa Final
tabla_final <- rbind(
  "1. Completo (Todas)" = comparar_modelos(datos.train$area_log, pred_completo, modelo_log),
  "2. Reducido (5 vars)" = comparar_modelos(datos.train$area_log, pred_ols_red, modelo_ols),
  "3. Ridge (Estable)"  = comparar_modelos(datos.train$area_log, pred_ridge, cv_ridge, TRUE),
  "4. Lasso (Óptimo)"   = comparar_modelos(datos.train$area_log, pred_lasso, cv_lasso, TRUE)
)

# Mostrar resultados redondeados
round(tabla_final, 4)
```

Tras evaluar las cuatro propuestas, el Modelo Lasso se selecciona como el más equilibrado y eficiente. Aunque el Modelo Completo presenta el error más bajo ($RMSE = 1.2844$), su excesiva complejidad (12+ variables) eleva el riesgo de sobreajuste. Por el contrario, Lasso logra optimizar el rendimiento frente al modelo reducido de 5 variables, alcanzando un $R^2$ Ajustado superior (0.0193) y un error competitivo ($RMSE = 1.3733$) utilizando una estructura mínima.

Al haber reducido a cero los coeficientes de las variables menos relevantes (temperatura e índices de sequía profunda), Lasso ofrece la mejor capacidad de generalización y una interpretación técnica clara para la gestión forestal, centrada exclusivamente en los motores principales: la Humedad Relativa (RH) y el Índice de Propagación (ISI).

### FALTA DIAGNOSIS LASSO

```{r}

# A. Linealidad y varianza (Residuos vs Ajustados)
p1 <- ggplot(data.frame(x = fitted(modelo_ols), y = residuals(modelo_ols)),
             aes(x = x, y = y)) +
  geom_point(alpha = 0.6, color = "darkgreen") +
  geom_hline(yintercept = 0, color = "red", linetype = "dashed") +
  geom_smooth(method = "loess", se = FALSE, color = "red") +
  labs(title = "Residuos vs Ajustados",
       x = "Valores ajustados",
       y = "Residuos") +
  theme_minimal()

# B. Normalidad (Q-Q Plot)
p2 <- ggplot(data.frame(res = rstandard(modelo_ols)), aes(sample = res)) +
  geom_qq(color = "darkgreen") +
  geom_qq_line(color = "red") +
  labs(title = "Q-Q Plot de residuos") +
  theme_minimal()

# C. Homocedasticidad (Scale-Location)
p3 <- ggplot(data.frame(x = fitted(modelo_ols),
                        y = sqrt(abs(rstandard(modelo_ols)))),
             aes(x = x, y = y)) +
  geom_point(alpha = 0.6, color = "darkgreen") +
  geom_smooth(method = "loess", se = FALSE, color = "red") +
  labs(title = "Scale-Location",
       x = "Valores ajustados",
       y = "sqrt(|Residuos estandarizados|)") +
  theme_minimal()

# D. Independencia (Residuos vs orden)
p4 <- ggplot(data.frame(x = 1:length(residuals(modelo_ols)),
                        y = residuals(modelo_ols)),
             aes(x = x, y = y)) +
  geom_line(alpha = 0.3) +
  geom_point(color = "darkgreen") +
  geom_hline(yintercept = 0, color = "red", linetype = "dashed") +
  labs(title = "Residuos vs orden",
       x = "Observación",
       y = "Residuos") +
  theme_minimal()

# Mostrar gráficos
grid.arrange(p1, p2, p3, p4, ncol = 2)


# CPR plots (linealidad)
par(mfrow = c(2,3))
crPlots(modelo_ols, main = "Componente + Residuo")

# AV plots (importancia variables)
par(mfrow = c(2,3))
avPlots(modelo_ols,
        main = "Regresión parcial",
        col = "darkgreen",
        col.lines = "red",
        pch = 16)

# Reset
par(mfrow = c(1,1))
```

Comprobación de normalidad:

```{r}
shapiro.test(residuals(modelo_ols))
```

Rechazamos la hipótesis nula (p_valor \< 0.05): no cumple el supuesto de normalidad.

Finalmente, al observar que no se cumple el supuesto de normalidad de los residuos podemos concluir que no es un buen modelo.

# 4. Modelos de regresión generalizada

```{r}
# Preparar el Target Binario 
datos.train$fuego <- ifelse(datos.train$area > 0, 1, 0)
datos.train$fuego <- as.factor(ifelse(datos.train$fuego == 1, "present", "absent"))
```

```{r}
glm_fuego <- glm(fuego ~ X + Y + FFMC + DMC + DC + ISI + temp + RH + wind + rain_bin, 
                 family = binomial("logit"), data = datos.train)
summary(glm_fuego)
```

La aparente significancia exclusiva de la variable X en el modelo saturado no implica que el resto de variables, en particular los factores meteorológicos, sean irrelevantes. Por el contrario, este resultado es consistente con la presencia de multicolinealidad entre las variables explicativas.

En concreto, tal y como se observa en la matriz de correlación, variables como el índice FWI y la temperatura presentan una elevada correlación, es decir, comparten una gran proporción de información (varianza común). Esta redundancia dificulta que el modelo logístico pueda separar correctamente el efecto individual de cada variable sobre la variable respuesta.

```{r}
# Bondad de Ajuste Global (Prueba de Desviación)
deviance_diff <- glm_fuego$null.deviance - glm_fuego$deviance
df_diff <- glm_fuego$df.null - glm_fuego$df.residual
p_val_global <- 1 - pchisq(deviance_diff, df = df_diff)
cat("P-valor del test global:", p_val_global, "\n")
```

El modelo presenta una Null deviance de 354.17 y una Residual deviance de 334.71. Aunque se observa una reducción en la desviación, el test de la razón de verosimilitud sugiere que el modelo saturado no es lo suficientemente parsimonioso. El AIC de 338.36 servirá como base de comparación para los métodos de selección de variables; el objetivo será encontrar un modelo simplificado que reduzca este valor, eliminando el ruido causado por las variables no significativas

```{r}
# Selección Automática de Variables 
glm_fuego_opt <- step(glm_fuego, direction = "both")
```

Tras un proceso iterativo de eliminación stepwise, el modelo óptimo resultante ($AIC = 351.65$) redujo la complejidad eliminando 7 predictores redundantes. Las variables finales seleccionadas son X, FFMC e ISI.

```{r}
modelo_final_log <- glm(fuego ~ X + FFMC + ISI, family = binomial("logit"), data = datos.train)
summary(modelo_final_log)
```

```{r}
# Evaluación con Matriz de Confusión (En datos de TEST para mayor rigor)
# Primero preparamos los datos de test igual que los de train
datos.train$fuego <- as.factor(ifelse(datos.train$area > 0, "present", "absent"))

# Predicciones
preds_prob <- predict(glm_fuego_opt, newdata = datos.train, type = 'response')
preds_clase <- factor(ifelse(preds_prob > 0.5, 'present', 'absent'), levels = c("absent", "present"))

# Matriz de Confusión
confusionMatrix(preds_clase, datos.train$fuego, positive = 'present', mode = 'everything')
```

La evaluación del modelo logístico muestra una capacidad predictiva limitada, con una exactitud del 56.6%, la cual no supera de forma significativa al azar ($p=0.42$). El modelo presenta un sesgo hacia la clase positiva, mostrando una alta sensibilidad (77.8%) pero una especificidad muy deficiente (29.8%). Esto indica que, aunque el modelo es capaz de captar la mayoría de los incendios, genera un número excesivo de falsas alarmas.

```{r}
# Interpretación: Odds Ratios
# Dice cuánto aumenta el riesgo de incendio por cada variable.
odds_ratios <- exp(coef(glm_fuego_opt))
print("Odds Ratios (Riesgo relativo):")
print(odds_ratios)
```

El análisis de los Odds Ratios permite cuantificar el impacto real de los predictores. Se observa que la ubicación (X) y la sequedad de los combustibles finos (FFMC) son factores de riesgo positivos, incrementando las posibilidades de incendio en un 15.5% y 5.2% respectivamente por cada unidad de incremento.

```{r}
# Diagnóstico de Residuos (Binned Plots)
binnedplot(fitted(glm_fuego_opt), 
           residuals(glm_fuego_opt, type = 'response'), 
           main = "Binned residual plot (Modelo Logístico)")
```

Este gráfico nos asegura que el modelo está bien construido y que los errores que comete son por la dificultad de los datos y no porque el modelo esté mal hecho

```{r}
residualPlots(glm_fuego_opt)
```

El modelo comete errores grandes en algunos casos. Esto significa que predice mal: puede decir que hay poco riesgo cuando en realidad sí lo hay, o la revés. Por ello, sería conveniente estudiar esos casos.

## 5. Comparación y evalución de modelos

### Validación. FALTA

Se divide el conjunto de datos en entrenamiento y validación. Los modelos se ajustan con los datos de entrenamiento y se comparan utilizando el conjunto de validación mediante el RMSE, seleccionando el modelo con menor error.

```{r}
pred1 <- predict(mod_rh, newdata = datos.valid)
pred2 <- predict(cv_lasso, newdata = datos.valid)
pred3 <- predict(modelo_final_log, newdata = datos.valid)
```

```{r}
rmse1 <- sqrt(mean((validation$area_log - pred1)^2))
rmse2 <- sqrt(mean((validation$area_log - pred2)^2))
rmse3 <- sqrt(mean((validation$area_log - pred3)^2))
rmse1
rmse2
rmse3
```

Selección mejor modelo:

Elegimos entre RH-AREA_LOG, LASSO Y LOGÍSTICO (utilizamos datos.test)

```{r}

# A. Modelo Simple (Humedad vs Área Log)
pred_rh <- predict(modelo, newdata = datos.test)

# B. Modelo Lasso (Multivariante Óptimo)
# Necesitamos la matriz de diseño de test para Lasso
X_test_lasso <- model.matrix(area_log ~ RH + ISI + temp + DC + DMC, data = datos.test)[, -1]
pred_lasso <- as.numeric(predict(cv_lasso, newx = X_test_lasso, s = "lambda.min"))

# C. Modelo Logístico (Clasificación de Presencia/Ausencia)
# Usamos el modelo optimizado por stepwise
prob_log <- predict(glm_fuego_opt, newdata = datos.test, type = "response")
clase_log <- factor(ifelse(prob_log > 0.5, "present", "absent"), levels = c("absent", "present"))


# CÁLCULO DE MÉTRICAS DE REGRESIÓN (RMSE y MAE)
# Función auxiliar para errores
get_rmse_mae <- function(real, pred) {
  rmse <- sqrt(mean((real - pred)^2))
  mae  <- mean(abs(real - pred))
  return(c(RMSE = rmse, MAE = mae))
}

res_rh    <- get_rmse_mae(datos.test$area_log, pred_rh)
res_lasso <- get_rmse_mae(datos.test$area_log, pred_lasso)


# CÁLCULO DE EXACTITUD (ACCURACY)
# Para comparar modelos de regresión con el logístico, convertimos sus 
# predicciones numéricas a clases (si predice > 0, es "present")
real_fuego <- factor(datos.test$fuego, levels = c("absent", "present"))

acc_rh    <- mean(factor(ifelse(pred_rh > 0, "present", "absent"), levels = c("absent", "present")) == real_fuego)
acc_lasso <- mean(factor(ifelse(pred_lasso > 0, "present", "absent"), levels = c("absent", "present")) == real_fuego)
acc_log   <- mean(clase_log == real_fuego)


# TABLA COMPARATIVA FINAL
comparativa_final <- data.frame(
  Modelo = c("Regresión Simple (RH)", "Lasso (Óptimo)", "Regresión Logística"),
  RMSE_Test = c(res_rh["RMSE"], res_lasso["RMSE"], NA),
  MAE_Test  = c(res_rh["MAE"], res_lasso["MAE"], NA),
  Accuracy  = c(acc_rh, acc_lasso, acc_log)
)

print(" RESULTADOS COMPARATIVOS EN EL CONJUNTO DE TEST ")
print(round(comparativa_final[, 2:4], 4))
```

### Evaluación final (test) con el modelo elegido

```{r}

# PREPROCESAMIENTO COMPLETO DE DATOS.TEST (RÉPLICA DE TRAIN)

# A. Sincronización de Factores (Mes y Día)
datos.test$month <- factor(datos.test$month, 
                           levels = levels(datos.train$month))
datos.test$day   <- factor(datos.test$day, 
                           levels = levels(datos.train$day))

# B. Clasificación Estacional (Calor/Frío)
calor <- c("jun", "jul", "aug", "sep")
frio  <- c("jan", "feb", "mar", "apr", "may", "oct", "nov", "dec")
datos.test$meses_calor <- ifelse(datos.test$month %in% calor, 1, 0)
datos.test$meses_frio  <- ifelse(datos.test$month %in% frio, 1, 0)

# C. Binarización de Variables (Lluvia y Día de la semana)
datos.test$rain_bin <- ifelse(datos.test$rain > 0, 1, 0)
datos.test$day_bin  <- ifelse(datos.test$day %in% c("thu", "fri", "sat", "sun"), 1, 0)

# D. Transformación de la Variable Objetivo
datos.test$area_log <- log1p(datos.test$area)

# E. Variable para Regresión Logística (Fuego Presente/Ausente)
datos.test$fuego <- as.factor(ifelse(datos.test$area > 0, "present", "absent"))


# EVALUACIÓN DEL MEJOR MODELO (LASSO) EN TEST
# Crear la matriz de diseño para Test (debe coincidir con la de Train)
X_test_mat <- model.matrix(area_log ~ RH + ISI + temp + DC + DMC, data = datos.test)[, -1]
Y_test_real <- datos.test$area_log

# Generar predicciones usando el mejor lambda del entrenamiento
pred_test_lasso <- predict(cv_lasso, newx = X_test_mat, s = "lambda.min")

# Guardar predicciones en el dataset para visualización
datos.test$prediccion_lasso <- as.numeric(pred_test_lasso)


# TABLA COMPARATIVA FINAL DE MÉTRICAS (TRAIN VS TEST)

# Función para calcular RMSE y MAE
metricas <- function(real, pred) {
  rmse <- sqrt(mean((real - pred)^2))
  mae  <- mean(abs(real - pred))
  return(c(RMSE = rmse, MAE = mae))
}

# Consolidar resultados
res_train <- metricas(datos.train$area_log, datos.train$prediccion_lasso)
res_test  <- metricas(Y_test_real, datos.test$prediccion_lasso)

comparativa_final <- rbind(
  "Entrenamiento (Train)" = res_train,
  "Prueba (Test)"         = res_test
)

print("EVALUACIÓN FINAL DEL MODELO LASSO")
round(comparativa_final, 4)
```

La evaluación final del modelo Lasso revela una excelente capacidad de generalización y robustez técnica, fundamentada en la estrecha coherencia entre las métricas de ambos conjuntos de datos. El error cuadrático medio obtenido en el conjunto de entrenamiento ($RMSE = 1.3733$) presenta una desviación mínima respecto al observado en el conjunto de prueba ($RMSE = 1.4434$), lo que representa una diferencia de apenas el 5%. Esta estabilidad, sumada a la consistencia de los errores absolutos medios ($MAE_{train} = 1.1479$ frente a $MAE_{test} = 1.1935$), confirma que la regularización Lasso ha mitigado con éxito el riesgo de sobreajuste (overfitting). El modelo no se ha limitado a memorizar el ruido de la muestra original, sino que ha logrado extraer patrones meteorológicos subyacentes que mantienen su validez ante datos no observados previamente. Aunque la magnitud del error refleja la complejidad intrínseca y la naturaleza estocástica del área quemada en el parque, la parsimonia lograda al seleccionar únicamente los predictores más influyentes garantiza un modelo equilibrado y metodológicamente fiable para la estimación del riesgo forestal.

## CONCLUSIONES:

LA OPCIÓN DE BINARIZAR ES BUENA, LOS DATOS PRESENTAN DISTINTA CASUÍSTICA Y ES MEJOR EMPEZAR CON UNA ALTERNATIVA BINARIA DE CLASIFICACIÓN, HABRÍA QUE SEGUIR ESTUDIANDO BBLA BLA

# Reparto del trabajo

Aunque los tres miembros del grupo hemos colaborado en la elaboración y revisión de toda la práctica, cada una ha llevado un poco más la voz cantante en distintas secciones. En particular, a continuación se detallalas secciones ordenadas por grado de participación:

-   Kimberly: Modelos lineales generalizados, EDA, modelos lineales, comparación de modelos y conclusiones. Revisión final.

-   Cristina: EDA, modelo lineal simple y múltiple, comparación de modelos, modelos lineales generalizados y conclusiones. Revisión final.

-   Ruth: Comparación de modelos, modelos lineales simple y múltiple, EDA, modelos lineales generalizados y conclusiones. Revisión final.
